# Aspectos históricos {#historico}

\begin{epigrafe}
	\vspace*{\fill}
	\begin{flushright}
		\textit{``Do ponto de vista social, todos os fatores se resumem\\ 
		em um `recurso' elementar: o homem. Logo, não é possível seguir\\ 
		conceptualmente o processo de industrialização se não sabemos como\\ 
		o homem aplicava antes o seu tempo de trabalho, como o aplica depois,\\ 
		o que ocorre quando passa de um modo de produzir a outra e em que\\ 
		condições realiza essa passagem.[ \ldots ] Considerando que na estrutura\\ 
		da economia que precede a industrialização quase toda a população está\\ 
		na `agricultura', é preciso estudar detidamente a organização deste setor.\\ 
		Em outras palavras, se o problema da `agricultura' não foi entendido,\\ 
		tampouco será possível compreender o problema da `indústria', ou manufatura,\\ 
		nem o papel que os serviços desempenham. Falando de modo sucinto, a \\
		`manufatura' e os serviços são novas formas de aplicação de parte do\\ 
		tempo de trabalho da população que antes estava na `agricultura'. Mas,\\
		por sua vez, a própria `agricultura' se reorganiza quando a transferência ocorre.''\\
		(RANGEL, 1954)}
	\end{flushright}
\end{epigrafe}

O Capitalismo é um sistema político-econômico que, historicamente, substitui o
Feudalismo, sistema em que a população encontrava-se toda concentrada no campo.

Nas sociedades pré-capitalistas, a população predominante rural organizava-se no
chamado 'Complexo Rural', ou seja, num ambiente rural onde eram produzidos não
apenas os produtos agrícolas, mas onde também eram produzidos, pelos próprios
camponeses, em uma muito baixa produtividade, todo o ferramental necessário para
as suas atividades agrícolas, assim como suas vestes, utensílios domésticos e
outros itens.

A passagem do sistema feudal para o sistema capitalista ocorre com a *divisão
social do trabalho*, ou seja, com o desenvolvimento de indústrias que vão aos
poucos absorver as atividades não-agrícolas realizadas no campo.

\begin{citacao}
Numa economia em expansão, com crescente industrialização, comercialização e
urbanização, numerosos processos anteriormente levados a efeito antes dentro da
casa da família ou unidade (econômica) familiar, ou são completamente
abandonados ou substituídos por processos semelhantes em bases
comerciais. \cite[p. 41]{kuznets} \textit{apud} \cite[p. 218]{rangel1956}.
\end{citacao}

O desenvolvimento do capitalismo brasileiro no século XX se deu pela chamada
"via prussiana" ou *junker* [@rangel1988, 155], que é um tipo de reforma agrária
que consiste na substituição do latifúndio feudal pelo latifúndio capitalista.
Este tipo de desenvolvimento tem como característica se dar sem a execução
prévia da reforma agrária no sentido clássico, *i.e.* no sentido da distribuição
dos latifúndios em pequenas propriedades, a chamada via clássica ou democrática.
Apesar de permitir imprimir um "impulso extraordinário e energético" à
industrialização, a via prussiana "promove uma distribuição muito desigual da
renda" [@rangel1988, 155]. A característica talvez mais perniciosa do
desenvolvimento capitalista por esta via se dá pela formação de um "exército
industrial de reserva" demasiado grande, ou seja, um aumento da população urbana
desproporcional à necessidade de mão-de-obra necessária nas indústrias do
capitalismo nascente nas cidades. O resultado é o crescimento acelerado e
desordenado das cidades, com a inevitável formação dos cortiços e favelas para
acomodar a parte mais carente da população que, expulsa do campo, vai se
aglomerar nos grandes centros urbanos em busca da sua sobrevivência.

Dados compilados pelas Nacões Unidas foram organizados na tabela 
\@ref(tab:pop-table) com o intuito de demonstrar a evolução e o atual tamanho 
deste problema.

```{r}
pop_urb <- read.csv("data/urbanization-last-500-years.csv")
```

```{r}
pop_urb_selection <- pop_urb[
  which(pop_urb$Entity == "World" |
    pop_urb$Entity == "More developed regions" |
    pop_urb$Entity == "Less developed regions" |
    pop_urb$Entity == "Europe" |  
    pop_urb$Entity == "Eastern Europe" |  
    pop_urb$Entity == "Western Europe" |  
    pop_urb$Entity == "Latin America and the Caribbean" |  
    pop_urb$Entity == "South America" |  
    pop_urb$Entity == "Central America" |    
    pop_urb$Entity == "Northern America" | 
    pop_urb$Entity == "United States" |
    pop_urb$Entity == "Argentina" |
    pop_urb$Entity == "Brazil"), ]
pop_table <- reshape(pop_urb_selection, timevar = "Year", idvar = c("Entity", "Code"), direction = "wide")
colnames(pop_table) <- stringr::str_replace_all(colnames(pop_table), "Urban.....", "")
pop_table <- pop_table[, c(1, 2, order(as.numeric(colnames(pop_table)[3:91])))]
```


```{r pop-table}
knitr::kable(pop_table[c(13, 8, 7, 5, 4, 12, 6, 10, 3, 9, 11, 1, 2), 
          c("Entity", "1960", "1970", "1980", "1990", "2000", "2014")],
          row.names = FALSE, 
          format = "latex",
          caption = "População Urbana (\\%).", digits = 1,
          format.args = list(big.mark = ".", decimal.mark = ","),  
          booktabs = TRUE) %>% 
  kable_styling(latex_options = c("striped", "HOLD_position"),
                stripe_index = c(1, 4, 7)) %>%
  add_header_above(c("", "Ano" = 6)) %>%
  pack_rows("Mundo", 1, 3) %>%
  pack_rows("Europa", 4, 6) %>%
  pack_rows("América", 7, 13)
```
\bcenter
Fonte: @doi:10.1177/0959683609356587
\ecenter

Ainda, para melhor ilustrar, foram elaborados os gráficos das figuras 
\@ref(fig:pop-urb-mundo) a \@ref(fig:pop-urb-brazil-brics).

Na figura \@ref(fig:pop-urb-mundo), pode-se notar que a população urbana no 
Brasil vem aumentando, desde 1950, numa taxa superior à média dos países em
desenvolvimento (*Less developed regions*), atingindo uma proporção superior 
inclusive à dos países mais desenvolvidos (*More developed regions*).

```{r pop-urb-mundo, out.width = "80%", fig.cap = "População Urbana - Brasil vs. Mundo."}
pop_urb %>%
  filter(Entity == "World" | 
         Entity == "More developed regions" | 
         Entity == "Less developed regions" |
         Entity == "Brazil") %>%
  ggplot(., aes(x = Year, y = Urban...., color = Entity)) +
  geom_line() +
  labs(title = "População Urbana", 
       subtitle = "Brasil vs. Mundo.", 
       caption = "Desde 1950 ") +
  ylab("%") +
  coord_cartesian(xlim = c(1950, 2016)) +
  scale_x_continuous(expand=c(0,0),
                     breaks = seq(1950, 2010, 10)) +
  guides(color=guide_legend(title="País/Região"))
```
\bcenter
Fonte: @doi:10.1177/0959683609356587
\ecenter

Na figura \@ref(fig:pop-urb-continents) pode-se ver as séries da população
urbana em diversos continentes desde 1800. Percebe-se neste gráfico também uma
maior aceleração do crescimento da população urbana na América Latina e Caribe a
partir de meados da década de 40, chegando esta região a ultrapassar a população
urbana da Europa Ocidental no início do século corrente.

```{r pop-urb-continents, out.width = "80%", fig.cap = "População Urbana - Nos diferentes Continentes."}
pop_urb %>%
  filter( 
    Entity == "Latin America and the Caribbean" |
    Entity == "Europe" |
    Entity == "Western Europe" |  
    Entity == "Asia" |
    Entity == "Oceania" |
    Entity == "Africa") %>%
  ggplot(., aes(x = Year, y = Urban...., color = Entity)) +
  geom_line() +
  labs(title = "População Urbana", 
       subtitle = "Nos diferentes continentes.", 
       caption = "Desde 1800 ") +
  ylab("%") +
  coord_cartesian(xlim = c(1800, 2016)) +
  scale_x_continuous(expand=c(0,0),
                     breaks = seq(1800, 2010, 50)) +
  annotate("rect", 
           xmin= c(1914, 1939), 
           xmax = c(1919, 1946), 
           ymin = -Inf, ymax = +Inf, 
           alpha = .2) +
  guides(color=guide_legend(title="País/Região"))
```
\bcenter
Fonte: @doi:10.1177/0959683609356587
\ecenter

A figura \@ref(fig:pop-urb-brazil-latinAmerica) mostra a evolução da população
urbana no Brasil em comparação com o continente sul-americano e a América Latina,
dando destaque para alguns vizinhos. 

```{r pop-urb-brazil-latinAmerica, out.width = "80%", fig.cap = "População Urbana - Brasil vs. AL."}
cols <- gg_color_hue(7)
pop_urb %>%
  filter( 
    Entity == "Latin America and the Caribbean" |
    Entity == "South America" |  
    Entity == "Brazil" |    
    Entity == "Argentina" |
    Entity == "Chile" |
    Entity == "Uruguay"  ) %>%
  ggplot(., aes(x = Year, y = Urban...., color = Entity)) +
  geom_line() +
  labs(title = "População Urbana", 
       subtitle = "Brasil vs. América Latina.", 
       caption = "Desde 1950 ") +
  ylab("%") +
  coord_cartesian(xlim = c(1950, 2016)) +
  scale_x_continuous(expand=c(0,0),
                     breaks = seq(1950, 2010, 10)) + 
  scale_color_manual(values=c( cols[3],  cols[1],  cols[2],  
                               cols[5],  cols[6],  cols[4])) +
  guides(color=guide_legend(title="País/Região"))
```
\bcenter
Fonte: @doi:10.1177/0959683609356587
\ecenter

A figura \@ref(fig:pop-urb-brazil-developed) mostra o comparativo da população
urbana no Brasil com uma seleção de países desenvolvidos desde 1800.  Quanto aos
países desenvolvidos, nota-se que tiveram, primeiramente, uma ascenção um pouco
mais lenta da população urbana (excessão para a Grã-Bretanha, primeira nação a
industrializar-se), que essa ascenção teve lugar já na década de 1850 e que
houve uma estabilização gradual, por volta da década de 1970. Já quanto ao
Brasil nota-se uma grande aceleração no crescimento da população urbana
brasileira após a década de 1950, o que reflete o nascimento tardio do
capitalismo por aqui e, por fim, que, ao contrário dos países desenvolvidos, não
houve ainda uma estabilização da proporção de população urbana e esta segue em
crescimento, tendo chegado a níveis maiores aqui do que no resto do mundo
desenvolvido.

```{r pop-urb-brazil-developed, out.width = "80%", fig.cap = "População Urbana - Brasil vs. Países Desenvolvidos."}
pop_urb %>%
  filter( 
    Entity == "Brazil" |    
    Entity == "United States" |
    Entity == "Germany" |
    Entity == "France"|
    Code == "GBR" |
    Entity == "England and Wales" |
    Entity == "Netherlands" |
    Entity == "Switzerland"
      ) %>%
  ggplot(., aes(x = Year, y = Urban...., color = Entity)) +
  geom_line() +
  labs(title = "População Urbana", 
       subtitle = "Brasil vs. Países Desenvolvidos.", 
       caption = "Desde 1800 ") +
  ylab("%") +
  coord_cartesian(xlim = c(1800, 2016)) +
  scale_x_continuous(expand=c(0,0),
                     breaks = seq(1800, 2010, 50)) + 
  scale_color_manual(values=c(cols[1], cols[2], cols[3], cols[4], cols[6], 
                              cols[7], cols[2], cols[5])) +
  annotate("rect", 
       xmin= c(1914, 1939), 
       xmax = c(1919, 1946), 
       ymin = -Inf, ymax = +Inf, 
       alpha = .2) + 
  guides(color=guide_legend(title="País/Região"))
```
\bcenter
Fonte: @doi:10.1177/0959683609356587
\ecenter

E a figura \@ref(fig:pop-urb-brazil-brics) mostra a comparação dos dados do 
Brasil com os outros países do grupo dos BRICS.

```{r pop-urb-brazil-brics, out.width = "80%", fig.cap = "População Urbana - Brasil vs. BRICS."}
pop_urb %>%
  filter( 
    Entity == "Brazil" |    
    Entity == "Russia" |
    Entity == "India" |
    Entity == "China" |
    Entity == "South Africa") %>%
  ggplot(., aes(x = Year, y = Urban...., color = Entity)) +
  geom_line() +
  labs(title = "População Urbana", 
       subtitle = "Brasil vs. BRICS.", 
       caption = "Desde 1950 ") +
  ylab("%") +
  coord_cartesian(xlim = c(1950, 2016)) +
  scale_x_continuous(expand=c(0,0),
                     breaks = seq(1950, 2010, 10)) +
  guides(color=guide_legend(title="País/Região"))
```
\bcenter
Fonte: @doi:10.1177/0959683609356587
\ecenter

Em meados dos anos 60, apenas 46,1% da população brasileira era urbana, uma
proporção bem menor do que a dos países do então *primeiro mundo* (EUA e Europa
Ocidental), hoje ditos *desenvolvidos*, que girava então em torno dos 70% da
população.

Em apenas 10 anos, já em meados da década de 70, este número sofria um aumento
vertiginoso de quase 10 pontos percentuais, com 55,9% da população urbana. A
população urbana brasileira equiparava-se à da Europa Oriental.
Já na década de 80 a população urbana no Brasil ultrapassaria a da Europa
Oriental, chegando à valores próximos da média para o continente europeu como um
todo (ocidental e oriental), enquanto a população urbana no mundo desenvolvido
se estagnava.

Chegado os anos 90, a população urbana brasileira atingiu notáveis 73,9% da
população brasileira, número equiparado ao da população urbana do mundo
desenvolvido (74% na Europa Ocidental). Em meados dos anos 2000, já então no
século atual, ela ultrapassou, em proporção, a população urbana da Europa
Ocidental e a dos EUA, chegando ao último dado de 2015, com 85,8% da população
brasileira vivendo nas cidades.

Há de se levar em consideração, ainda, que este "êxodo rural" ainda foi
acompanhado de um crescimento demográfico expressivo.

Todo este crescimento expressivo seria salutar se tivesse se dado no contexto do
rápido desenvolvimento da economia nacional. Isto, porém, não ocorreu durante
todo o período analisado. O crescimento da economia brasileira acelerou-se na
segunda quadra da década de 60 e manteve-se alto até fins da década seguinte,
porém estagnou-se na década de 80, a chamada década perdida, sem que com isso a
população urbana deixasse de crescer vertiginosamente.

Para Rangel [-@rangel1986a, 151]:

\begin{citacao}
"essa redistribuição da população entre os quadros urbano e rural não tem, em si
mesma, nada de anormal.[...] A urbanização, em si mesma, é um fenômeno
perfeitamente normal, numa economia em processo de industrialização. O que não é
normal é o ritmo que imprimimos ao \emph{nosso} processo de urbanização, que
implica criar, nas cidades, uma oferta de mão-de-obra em descompasso com a
demanda que a industrialização vai criando."
\end{citacao}

Todo este processo só poderia, então, ter desaguado no inchaço das principais
cidades brasileiras. Desnecessário dizer que o planejamento urbano nestas
condições é praticamente inviável. As administrações municipais, nem que fossem
as mais eficientes, teriam capacidade de planejar e disciplinar o uso do solo
urbano nesta "velocidade migratória".

Segundo Rangel, com o desenvolvimento da indústria pesada no Brasil, a crise 
agrária, antes cíclica, tornou-se crônica, criando um [-@rangel1988, 156-157]:

\begin{citacao}
"vasto deslocamento de população, na direção geral campo-cidade. Esse movimento
se faz escalonadamente, das áreas rurais para as cidades pequenas; destas para
as médias e grandes, e posteriormente para as metrópoles gigantes. No fim da
linha, portanto, vamos encontrar as cidades de São Paulo e do Rio de Janeiro".
\end{citacao}

Enfim, para Rangel, a origem deste "multitudinário deslocamento demográfico",
está "o modo como o país preparou sua estrutura agrária para a industrialização".

## A questão agrária

Segundo Rangel, a Questão Agrária, embora nascida na área rural, é um fenômeno
urbano. Com isto Rangel quer dizer que a crise agrária, a crise que se dá na
transição do feudalismo para o capitalismo, começa no campo, onde se passa o 
enredo do feudalismo, para a cidade moderna, onde se desenvolve o capitalismo.

Para uma melhor compreensão da questão se faz mister compreender os mecanismos 
de funcionamento dos sistemas citados, isto é, do feudalismo e do capitalismo, 
especialmente no que tange a transição entre eles, nos motivos que levam ao
fim de um sistema e desembocam quase que inequivocamente (excetos raras 
exceções) no outro.

### Feudalismo

As "leis", ou princípios, ou ainda os "motores primários" do feudalismo são
[@rangel1985, 126]:

* *All land is king's land* 
* *Nulle terre sans seigneur*

O primeiro princípio, *all land is king's land*, ou "toda a terra pertence ao
rei", quer dizer, mais precisamente, que todo o domínio da terra está
concentrada nas mãos do rei, que as explora através dos laços de suserania e
vassalagem, típicos do feudalismo. Já o segundo princípio, segundo Rangel
[-@rangel1961, 219], *nulle terre sans seigneur*, quer dizer que "a existência
de terra livre é incompatível com o feudalismo", ou seja, toda a terra deve ter
um senhor, que a administra a serviço da Coroa e lhe paga tributo. Na existência
de terra livre, como será visto, o feudalismo não se pode desenvolver, e a
tendência é que haja ou a formação de comunidades em estado tribal, ou que sejam
estabelecidas formas de escravidão. Ou seja, a terra, "nas condições feudais,
não tem preço e é, de fato ou de direito, inalienável" [@rangel1960, 206].

#### O feudalismo no Brasil

Segundo Rangel [-@rangel1956, 206], a atitude do economista do país
subdesenvolvido não pode ser a mesma do economista dos países mais
desenvolvidos, que, *tendo vivido o processo histórico completo, assistiram
simultaneamente à morte do ser antigo e à sua representação*.

\begin{citacao} 
a absorção sem crítica do \emph{dernier cri} em matéria de ciência econômica por
ele lhe será fatal, porque implica mudar o reflexo ideal da realidade sem que
essa realidade mesma tenha mudado, ou sem que tenha mudado senão em parte. Para
nós, o pensamento dos antigos guarda muito de sua primitiva validade porque
reflete uma realidade que, em certa medida, continua a ser a nossa
\cite[p.~206-207]{rangel1956}.
\end{citacao}

Em outras palavras, para @rangel1956, os economistas dos países
subdesenvolvidos, ou mais modernamente, países ``em desenvolvimento'', devem
utilizar em sua análise as teorias clássicas, neoclássicas, keynesianas, à
medida que subsistem nestes países características próprias da realidade
econômica que imperavam no Velho Mundo quando elas foram concebidas.

Desta maneira, o feudalismo tal como concebido na Europa não teve a mesma 
estrutura que o feudalismo no Brasil, assim como o sistema feudal brasileiro foi
não-concomitante com o sistema feudal europeu.

Segundo Rangel [-@rangel1989, 726], através da bula papal de Alexandre IV, de 
4 de maio de 1493 (ainda que tenha sido depois alterada pelo tratado de 
Tordesilhas), toda a terra onde hoje encontra-se a América Latina era declarada 
propriedade do rei. Isto é, estava satisfeito o primeiro princípio para a 
implantação do feudalismo nos trópicos: *all land is king's land*. A propriedade 
sobre as terras era total, de maneira que podesse dizer que, juridicamente, em 
nenhum momento a propriedade fundiária esteve mais concentrada do que naquele 
primeiro momento.

O segundo princípio, no entanto, *nulle terre sans seigneur*, ou seja, o 
princípio de que não deve haver terra sem senhor, também indispensável para a 
existência do feudalismo -- no surgimento do feudalismo na Europa, sem que todas 
as  terras  social e economicamente significativas estivessem apropriadas, a 
tendência natural do escravo liberto seria o retorno às condições de vida 
tribal -- não era possível em território tão vasto e inexplorado como era o 
território latino-americano naquele momento [@rangel1989, 726].

Desta maneira, os feudos que aqui se iam estabelecendo, através do instituto da
enfiteuse [@rangel1989, 726], os pactos de suserania-vassalagem que iam do servo 
do gleba ao rei, passando por diversos patamares, muito diferiam dos feudos 
europeus da Alta Idade Média, que ao contrário dos pactos aqui estabelecidos, 
começavam a ser constituídos pela base, convertendo os escravos libertos em 
servos e constituindo a pequena e a grande nobreza, "tendendo afinal a, com o 
tempo, colocar no píncaro o rei" [@rangel1989, 727].

A esse respeito também escreveu Alceu Amoroso Lima [-@amoroso, 51], na grande
obra organizada por Vicente Licínio Cardoso:

\begin{citacao}
Foi-se vendo pouco a pouco – e até hoje o vemos ainda com surpresa, por vezes –
que o Brasil se formara às avessas, começara pelo fim. Tivera Coroa antes de ter
Povo. Tivera parlamentarismo antes de ter eleições. Tivera escolas superiores
antes de ter alfabetismo. Tivera bancos antes de ter economias. Tivera salões
antes de ter educação popular. Tivera artistas antes de ter arte. Tivera
conceito exterior antes de ter consciência interna. Fizera empréstimos antes de
ter riqueza consolidada. Aspirara a potência mundial antes de ter a paz e a
força interior. Começara em quase tudo pelo fim. Fora uma obra de inversão.
\end{citacao}

Segundo Rangel [-@rangel1989, 729], as condições em que operavam os nossos
feudos mais se assemelhavam às vigentes na República Romana e nos primeiros
tempos do Império, o que quer dizer que, aqui, internamente, até que o monopólio
da terra estivesse garantido, somente haveria viabilidade para o sistema
escravagista.

Com efeito, é sabido que foi necessário importar o escravo africano, que era 
socialmente mais avançado que os índios que aqui habitavam, fazendo-o 
prisioneiro do latifúndio, haja vista que o índio estava habituado a prover o 
seu sustento de forma natural nas terras que aqui habitavam.

A Coroa portuguesa [@rangel1989, 731]:

\begin{citacao}
não tinha pressa em dispor de todas as suas terras, mas apenas das suficientes
para implantar fazendas e estâncias, deixando aberta a porta para novas doações,
que comprassem novas vassalagens, aumentando o poder, a riqueza e a glória da
Coroa.
\end{citacao}

Assim, sobravam terras entre uma fazenda e outra, o que impossibilitava o modo
de produção feudal (pela não satisfação do princípio *nulle terre sans
seigneur*), mas apenas o modo de produção escravista. Exceto por algumas regiões
do Brasil onde a pecuária extensiva logrou ocupar uma vasta extensão contínua de
terra, como no Rio Grande do Sul, o feudalismo só viria a se estabelecer muito
tempo depois, com a abolição da escravidão (1888) e a Proclamação da República
(1889) [@rangel1989, 732-733].

Porém, para que fosse possível o fim da escravidão sem que houvesse retorno às
formas primitivas de produção pré-escravagistas, foi necessário um longo
processo que teve início com a Lei do Tráfico e a Lei de Terras, ambas de 1850
[@rangel1989, 732].

Enquanto a Lei do Tráfico levaria inevitavelmente ao fim da escravidão em algum
ponto futuro, já que a "lei demográfica peculiar ao escravismo é a reprodução
restrita, o que supõe aportes constantes de mão de obra alienígena", a Lei de
Terras preparava o território para o novo regime que teria lugar, o feudalismo,
através da promoção da efetiva ocupação do território, ou seja, de todas as
terras acessíves, habitáveis e agricultáveis [@rangel1989, 732-733].

Vale dizer que, onde a condição *nulle terre sans seigneur* não logrou após a
abolição da escravidão, como no estado do Maranhão, houve retrocesso a relações
de produção pré-escravistas [@rangel1989, 733-734].

### A crise do feudalismo

A crise clássica da sociedade feudal ocorre quando a produção agrícola não
consegue suprir a demanda da superpopulação gerada. Segundo Rangel
[-@rangel1961, 219]:

\begin{citacao} 
"tempo houve em que a expansão do estoque populacional era objetivamente a
maneira mais eficaz de expandir as forças produtivas e o produto social. Nesse
tempo (regime feudal), a riqueza dos príncipes se media pelas almas dos seus
domínios, e aumentar o número destas era a maneira óbvia de expandir aquela
riqueza e também a do corpo social. Este foi forjando para si uma ética, um
direito e uma política conducentes a esse resultado".
\end{citacao}

A crise do feudalismo, sistema eminentemente agrário, e o consequente surgimento
do capitalismo, com o surgimento das cidades modernas, se dá no contexto da 
dissolução do Complexo Rural, o que descreve-se nas seções a seguir.

### A crise do feudalismo no Brasil

O feudalismo no Brasil desenvolveu-se a partir da Abolição-República,
concomitantemente com a implantação, especialmente no quadro urbano, de uma
vigorosa economia capitalista. No campo, ao lado do velho latifúndio feudal,
logo surgiu outro latifúndio que, em vez de distribuir lotes entre os agregados
-- como seria natural na desintegração do feudalismo clássico -- empreendeu, ele
próprio, a atividade agrícola, usando mão-de-obra assalariada [@rangel1989,
738-739].

Segundo Rangel [-@rangel1989, 739], o latifúndio feudal, então, percebendo-se
que havia tendência de seus agregados deixarem de lado o trabalho nos lotes
que haviam recebido no processo de abolição da escravidão, para trabalhar nas 
novas fazendas capitalistas, logo comecou a deslocar esses agregados, dando 
origem ao processo do êxodo rural.

#### O Complexo Rural

Segundo Rangel [-@rangel1956, p.98], a unidade agrícola fechada é 

\begin{citacao}
um microcosmo econômico no qual as pessoas distribuem seu tempo entre numerosas
atividades. Cada uma dessas atividades representa o estado rudimentar daquilo
que, com o desenvolvimento, se tornará uma 'indústria' (...) É evidente que o
camponês não tem consciência da multiplicidade de suas atividades. Ele considera
que elas formam um todo indivisível. Essa inespecialização é sua especialidade.
(\ldots) Chamaremos esse microcosmo econômico, essa 'matriz de insumo-produto' em
miniatura, de 'complexo rural'.
\end{citacao}

O estudo do desenvolvimento do capitalismo não pode ser feito sem o estudo das
bases para o seu desenvolvimento. O capitalismo é um sistema político-econômico
que tem surgimento com a queda do feudalismo, outro sistema político-econômico
cujo enredo se passa, basicamente, no campo. A classe burguesa, aliás, como diz
a história, era formada inicialmente pelos habitantes dos burgos, que se
localizavam no entorno dos feudos. Estes formavam, no entanto, uma minoria.
Durante a idade média, a maior parte da população vivia nos feudos, que se
constituiam de grandes áreas cercadas e isoladas umas das outras, com economia
quase auto-suficiente.

Na economia feudal, portanto, não existia grande grau de especialização das
atividades econômicas, como há hoje. Devido à precariedade do comércio, era
praticamente imperioso que, no interior de cada feudo todas as atividades
econômicas fossem executadas para a própria sustentabilidade do mesmo.

Segundo Lenin [*apud* @rangel1954, 99], mesmo após o surgimento do capitalismo,
nos países periféricos, esta realidade feudal ou quase-feudal, deve ser levada
em consideração:

\begin{citacao} 
A população de um país de economia mercantil debilmente desenvolvida (ou não 
desenvolvida de todo) é quase exclusivamente agrícola. Todavia, não se deve 
deduzir daí que ela se ocupa só da agricultura. Significa apenas que a população 
ocupada na agricultura transforma, ela mesma, os produtos da terra, sendo quase 
inexistentes o intercâmbio e a divisão do trabalho. 
\end{citacao}

#### Condições e Métodos de abertura do Complexo Rural

Para a abertura do Complexo Rural é necessário que haja vantajosidade para a
economia de mercado e para a economia natural do próprio Complexo.

\begin{citacao} 
A Abertura do Complexo Rural não é uma operação momentânea, mas sim um largo
processo, com altos e baixos e problemas sempre novos. Sua história está muito
longe de ser idílica. Ao contrário, está cheia de violência. Uma planificação
econômica que não resolva preliminarmente este problema é inconcebível.
Alternadamente, pode conduzir à liberação de mais fatores que aqueles que os
setores não agrícolas podem usar, fazendo toda a economia submergir em uma crise
profunda, ou condenar esses setores à estagnação por insuficiência de
fatores \cite[p.~118]{rangel1954}
\end{citacao}

As medidas tendentes a romper o complexo rural podem ser classificadas em dois
grupos [@rangel1954, 113]:

a. as que oferecem um incentivo positivo para a incorporação, à economia de
mercado, dos fatores usados pelo complexo e;

b. as que buscam forçar a abertura do complexo a partir de dentro, provocando
uma deterioração da produtividade das atividades manufatureiras dentro do
complexo.

As medidas do tipo a) tem seu exemplo mais típico nos EUA e também na França,
enquanto as medidas do tipo b) predominaram na Inglaterra, Alemanha e Japão
[@rangel1954, 114-115].

### Êxodo rural e industrialização

\begin{citacao}
A revolução democrático-burguesa, nos casos em que a gleba feudal é -- como
aconteceu na Europa Ocidental (principalmente, na França) e nos Estados Unidos
-- substituída pela pequena propriedade familiar ou *homestead*, ao fortalecer
as bases da economia natural ou de autoconsumo, resolve satisfatoriamente o
problema na absorção dos excedentes de mão-de-obra no seio da própria economia
camponesa, estancando ou reduzindo drasticamente o fluxo populacional
responsável pelo êxodo campo-cidade \cite[p.~133]{rangel1986b}. 
\end{citacao}

Segundo Rangel [-@rangel1986b, 133], no entanto, "esse tipo de superação das
relações de produção feudais", ou seja, a revolução democrático-burguesa, "não é
característico do Brasil. Sem embargo do surgimento de algumas 'ilhas' de
pequena propriedade camponesa, notadamente nas áreas de colonização européia e
japonesa nos estados do Sul, que mais confirmam a regra."

Pelo contrário, "o modelo de desenvolvimento do capitalismo na agricultura
brasileira foi e é a grande exploração capitalista, cada dia mais propensa ao
uso de mão-de-obra assalariada e tendendo sempre ao desmantelamento das bases da
economia natural, causando por isso mesmo, o fenômeno do **êxodo rural**"
[@rangel1986b, 134, grifo nosso].

O caso brasileiro, porém, não é único: "a industrialização da Inglaterra fez-se
também, originariamente, nas condições de um enorme excedente de mão de obra,
causado pelo *enclosure*[^1] ...". No caso inglês, porém, "o motor primário" do
desenvolvimento foi a produção manufatureira para exportação, enquanto no Brasil
a industrialização teve seu desenvolvimento estimulado, "nas condições de uma
crônica crise cambial", pela política de substituição de importações
[@rangel1962, 43-44].

[^1]: *Enclosure* - literalmente, cercamento. Movimento pelo qual os pequenos 
agricultores ingleses foram expulsos de terras, convertidas estas à pecuária, e
amontoados nos *slums*, ou favelas das cidades industriais nascentes, na 
primeira metade do século XIX.

Ocorre que, de acordo com Rangel [-@rangel1986b, 134], "a superabundância e a
barateza da mão-de-obra não costumam ser bons condicionantes do processo de
industrialização, dado que desestimulam a formação de capital, isto é, o
investimento. Ora, numa economia capitalista, o investimento é o motor primário
do desenvolvimento ...".

Por este motivo, a "economia brasileira, nas condições de uma crise agrária
profunda e crônica que, entre outras coisas, **causava uma urbanização
monstruosa**, sem comparação possível com a demanda de mão-de-obra que a
indústria e os serviços não-agrícolas estavam suscitando nas cidades (perto de
três milhões de novos citadinos a cada ano)..." [@rangel1986b, 134].

#### O êxodo rural como obstáculo ao desenvolvimento

\begin{citacao}
Ordinariamentem a industrialização pressupõe certa escassez latente de 
mão-de-obra, levando o empresário capitalista a buscar, pelo emprego de bens
modernos de equipamento, economizar o fator trabalho. O resultado é a elevação 
da taxa de investimento, o aumento da procura de bens de capital e de novas
construções, para o que se torna mister empregar mais mão-de-obra 
\cite[p.~43]{rangel1962}.
\end{citacao}

No capitalismo, é conhecido o papel do investimento ou formação de capital nas
taxas de desemprego. Segundo Rangel [-@rangel1988, 156], "por um lado, via
efeito multiplicador (efeito para trás), o investimento cria emprego de
mão-de-obra; por outro lado, via implementação de nova tecnologia, promove
dispensa de mão-de-obra (efeito para frente)".

Segundo Rangel [@rangel1986c, 142], um "'exército industrial de reserva'
limitado, isto é, algum desemprego, pode ser considerado útil, do ponto de vista
da produção capitalista, porque serve de instrumento de coerção para os
trabalhadores livres, fortalecendo assim a disciplina no trabalho". No entanto,
quando este torna-se excessivo, "pode converter-se em obstáculo ao
desenvolvimento da própria economia capitalista. Ora, aqui está o nosso
problema, dado que o 'exército industrial de reserva' brasileiro tornou-se
teratologicamente grande. Por isso mesmo, a questão agrária, que se exprime
precipuamente pela formação desse 'exército', não interessa apenas aos
camponeses, mas à sociedade como um todo."

De acordo com Rangel [-@rangel1988, 156], "a via democrática -- divisão dos
latifúndios em pequenas propriedades -- ao favorecer uma distribuição menos
desigualitária de renda, cria condições para um vigoroso efeito multiplicador
dos investimentos, isto é, forte efeito para trás. Inversamente, a via
prussiana, ao promover uma distribuição de renda mais desigualitária, debilita o
efeito multiplicador, isto é, para trás, mas, por força da concentração de
renda, aumenta o peso relativo dos investimentos dispensando mão-de-obra e, por
isso mesmo, aumentando o efeito para diante."

### Reforma agrária

Como foi visto, o assunto é complexo e requer uma análise de todo o contexto
econômico, social e político vigente. A tão sonhada "reforma agrária" a que
normalmente se refere a mídia, os movimentos sociais ou a população em geral,
deveria ter tido lugar ainda na década de 1930, ou seja, em fase anterior ao
início da industrialização brasileira. Para Rangel [@rangel1986a, 154], a
"reforma agrária, no sentido convencional da expressão, isto é, a implantação de
propriedade familiar suficientemente ampla, para permitir, ao lado da produção
agrícola para o mercado, uma produção complementar agrícola e não-agrícola, isto
é, para autoconsumo, pode justificar-se em certos casos, especialmente quando
seja possível o renascimento da policultura tradicional e onde a fazenda
capitalista, mono ou oligoculturista, ainda não tenha aparecido". No atual
contexto econômico, porém, esta reforma, com a dissolução do latifúndio
produtivo para assentamento de famílias, levaria a uma regressão tecnológica no
campo, o que seria altamente prejudicial para a economia brasileira como um
todo.

Isto dito, Rangel então propõe então que, no Brasil, com a agricultura
capitalista plenamente desenvolvida, uma segunda variante de reforma agrária,
"*não necessariamente rural*", com a finalidade de "recompor a economia natural
onde quer que isto seja possível", viabilizando "uma produção complementar,
deixando a produção agrícola para o mercado a cargo da fazenda capitalista com
mão-de-obra assalariada",seja implementada [@rangel1986a, 155].

## Considerações a respeito da valorização da terra no Brasil

Para Rangel [-@rangel1986b, 138-139], o problema da terra é uma questão
financeira. Quer com isso dizer que, ultrapassados os problemas jurídicos da
nossa legislação pré-capitalista (Lei de Terras de 1850), que dificultava a
comercialização da terra, o problema do acesso à terra resume-se ao problema da
capacidade do camponês de comprá-la, o que deveria ter se tornado possível
devido ao esperado declínio do preço da terra que viria com a expansão das
fronteiras agrícolas, mas que não ocorreu, devido à *demanda especulativa*, o
que é um *problema financeiro*.

### A tendência à elevação de preços nos períodos de recessão econômica

Considerando-se que a *demanda especulativa* aumenta nos períodos de recessão,
quando não há melhores oportunidades de investimento, a tendência é que o preço
da terra varie inversamente à *eficácia marginal do capital*.

Isto se explica pelo motivo que, em períodos de recessão econômica, a
atratividade dos investimentos na economia real diminui. Os capitais sobrantes
do período anterior de expansão/acumulação, então, na falta de boas
oportunidades de aplicação, torna-se 'excessivo' e ocasionando a diminuição da
*eficácia marginal do capital*, o que se reflete na taxa de juros básica da
economia. Esta diminuição da rentabilidade do capital faz com que os
investidores procurem formas alternativas de alocação financeira destes
capitais, ou seja, há um aumento da *demanda especulativa*, seja no mercado
imobiliário, seja no mercado mobiliário.

Outros fatores também podem agravar o problema. A entrada do Estado no mercado 
fundiário como comprador com fins de realização de reforma agrária, por exemplo,
de acordo com Rangel [-@rangel1985, 128], promoveria a elevação do preço da 
terra, o que aumentaria ainda mais o problema agrário.

Desta forma, a reforma agrária viria naturalmente com a solução do problema 
financeiro da economia, ou seja, com a abertura de novas possibilidades de 
investimentos que diminuíssem a demanda especulativa sobre a terra. Como a 
demanda de terra para cultivo e construção seria pequena em relação à demanda 
especulativa, o preço da terra tenderia a cair naturalmente [@rangel1986b, 139].

## Pressupostos da análise de Rangel

Ora, lá se vão quase 35 anos da análise de Rangel. Seria no mínimo questionável
ainda, senão a validade da análise, mas pelo menos a sua atualidade.

Primeiramente, não consta que a demanda especulativa sobre a terra tenha caído, 
pelo menos não ao ponto do preço da terra cair a um nível que possibilitasse uma 
verdadeira reforma agrária, conforme previa Rangel.

De acordo com @rangel1986b, contudo, estudos levados a cabo pelo IPEA 
*a posteriori* confirmaram a sua hipótese da variação do preço da terra em 
sentido inverso da eficácia marginal do capital que, *coeteris paribus*, 
determina o preço dos valores mobiliários.

Deve-se levar em conta, no entanto, que a análise de Rangel é prévia à abertura
das contas de capital do balanço de pagamento, ou seja, do estabelecimento do
livre (in)fluxo de capital estrangeiro no país, o que deve ter sido o
responsável pela manutenção da demanda especulativa sobre o preço da terra até
os tempos recentes. 

@ADAMS201038 mostrou que, apesar dos bens raízes serem ligados ao mercado local,
os mercados imobiliários de diversos países apresentam alta correlação, o que
pode ser explicado, em parte, pelo livre fluxo de capitais entre os diversos
países desde o Consenso de Washington, na década de 1990. A figura
\@ref(fig:adams2) mostra que a alta de preços de imóveis nos países estudados
por @ADAMS201038 são semelhantes e diferem mais pela questão de uma assincronia,
do que pela tendência, *i. e.* a tendência em geral é a mesma para todos os 
países, porém há um *lag* entre o início de uma tendência nos diversos mercados.

```{r adams2, out.width="\\textwidth", fig.cap = "Interconexão dos preços dos imóveis em diversos países."}
knitr::include_graphics("./images/adams2_crop.pdf")
```
\bcenter
Fonte: @ADAMS201038.
\ecenter

Ainda há de se considerar que a crise agrária crônica não cessou. Pelo contrário,
se agravou e vem se agravando cada vez mais, tendo o Brasil atingido uma 
proporção de população urbana muito maior do que o seu grau de desenvolvimento
econômico possibilitaria.

No entanto, outro fator que deve ser levado em conta é estrutural: as taxas de
juros, sejam de curto ou longo prazo, atingiram os patamares mais baixos da 
série histórica, desde 1954, como será visto no capítulo \@ref(economia). 

A grave crise econômica de 2008 e seus efeitos que o mundo vive até os dias
atuais teve grandes consequências sobre o preço dos ativos imobiliários mundo
afora. A crise de 2008 gerou uma resposta por parte dos Bancos Centrais de
praticamente todo o mundo, mas em especial os Bancos Centrais dos países
desenvolvidos, no sentido de um aumento nunca antes visto da liquidez dos
sistemas financeiros mundiais, através da redução aos limites mínimos das taxas
de juros de curto prazo, mas também da aplicação de medidas de recompra de
títulos de mais longo prazo, reduzindo-se assim também a níveis baixíssimos toda
a estrutura a termo da taxa de juros. Talvez Rangel nem tivesse cogitado que as
taxas de juros um dia chegariam a patamares tão baixos que levariam a enormes
valorizações do preço da terra de maneira não-especulativa, mas de acordo com os
fundamentos econômicos.

Estas taxas de juros muito baixas, tanto a curto quanto a longo prazo, tem
estimulado financiamentos imobiliários a taxas de juros negativas no mundo
desenvolvido [@serapicos], criando um aumento vertiginoso dos preços dos
imóveis, muito acima dos fundamentos econômicos de um mundo em estagnação
econômica crônica, o que vem levando os governos destes países a tomarem medidas
não-usuais para a regulação do mercado imobiliário, especialmente no que se
refere ao controle dos preços dos aluguéis, devido à crise habitacional que se
instalou nestes países desde a crise de 2008 [@berlim; @londres; @california;
@suecia; @newzeland].

## Efeitos da falta de reforma agrária no cadastro urbano

As altas proporções da população urbana nos países ditos *em desenvolvimento* em
comparação aos *países desenvolvidos* não nos permite imaginar que as
ferramentas de planejamento urbano desenvolvidas no primeiro mundo surtam o
efeito esperado em outras regiões menos desenvolvidas do globo, pelo menos não
na atual realidade econômico-social. E isto também se aplica, é claro, ao
cadastro territorial multifinalitário.

Enquanto a reforma agrária ideal almejada por muitos infelizmente não tem lugar,
são o cadastro e as outras ferramentas de planejamento urbano que devem se
adaptar a essa outra realidade particular da paisagem dos países
subdesenvolvidos. Tentar, pelo contrário, promover a fórceps a modificação da
terrível paisagem urbana destes locais para que se enquadrem nos modelos
teóricos do mundo desenvolvido passaria, necessariamente, pela expulsão das
classes menos favorecidas das grandes cidades, sem que exista do outro lado uma
porta de saída.

Obviamente, compreendido este contexto histórico do desenvolvimento do
capitalismo no Brasil, que não difere muito do desenvolvimento capitalista dos
outros países da América Latina, não seria de se esperar que o cadastro
territorial multifinalitário, assim como outras ferramentas do planejamento
urbano, como concebidos nos países desenvolvidos, possam ser replicadas, sem as
devidas adaptações, nessa outra realidade, quase que completamente oposta.

Desta maneira, vem em boa hora a implantação de núcleos de estudos específicos
para o estudo e disseminação do cadastro na América Latina [@lalan], em que
entende-se que deve-se, contudo, concentrar os esforços destes núcleos na
adaptação das ferramentas clássicas do CTM à realidade regional.
