# Aspectos históricos {#historico}

```{=latex}
\begin{refsection}
```

\begin{epigrafe}
	\vspace*{\fill}
	\begin{flushright}
		\textit{``Do ponto de vista social, todos os fatores se resumem\\ 
		em um `recurso' elementar: o homem. Logo, não é possível seguir\\ 
		conceptualmente o processo de industrialização se não sabemos como\\ 
		o homem aplicava antes o seu tempo de trabalho, como o aplica depois,\\ 
		o que ocorre quando passa de um modo de produzir a outra e em que\\ 
		condições realiza essa passagem.[ \ldots ] Considerando que na estrutura\\ 
		da economia que precede a industrialização quase toda a população está\\ 
		na `agricultura', é preciso estudar detidamente a organização deste setor.\\ 
		Em outras palavras, se o problema da `agricultura' não foi entendido,\\ 
		tampouco será possível compreender o problema da `indústria', ou manufatura,\\ 
		nem o papel que os serviços desempenham. Falando de modo sucinto, a \\
		`manufatura' e os serviços são novas formas de aplicação de parte do\\ 
		tempo de trabalho da população que antes estava na `agricultura'. Mas,\\
		por sua vez, a própria `agricultura' se reorganiza quando a transferência ocorre.''\\
		(RANGEL, 1954)}
	\end{flushright}
\end{epigrafe}

## Introdução

O Capitalismo é um sistema político-econômico que, historicamente, substitui o
Feudalismo, sistema em que a população encontrava-se toda concentrada no campo.

Nas sociedades pré-capitalistas, a população predominante rural organizava-se no
chamado 'Complexo Rural', ou seja, num ambiente rural onde eram produzidos não
apenas os produtos agrícolas, mas onde também eram produzidos, pelos próprios
camponeses, em uma muito baixa produtividade, todo o ferramental necessário para
as suas atividades agrícolas, assim como suas vestes, utensílios domésticos e
outros itens.

A passagem do sistema feudal para o sistema capitalista ocorre com a *divisão
social do trabalho*, ou seja, com o desenvolvimento de indústrias que vão aos
poucos absorver as atividades não-agrícolas realizadas no campo.

\begin{citacao}
Numa economia em expansão, com crescente industrialização, comercialização e
urbanização, numerosos processos anteriormente levados a efeito antes dentro da
casa da família ou unidade (econômica) familiar, ou são completamente
abandonados ou substituídos por processos semelhantes em bases
comerciais. \cite[p. 41]{kuznets} \textit{apud} \cite[p. 218]{rangel1956}.
\end{citacao}

O desenvolvimento do capitalismo brasileiro no século XX se deu pela chamada
"via prussiana" ou *junker* [@rangel1988, 155], que é um tipo de reforma agrária
que consiste na substituição do latifúndio feudal pelo latifúndio capitalista.
Este tipo de desenvolvimento tem como característica se dar sem a execução
prévia da reforma agrária no sentido clássico, *i.e.* no sentido da distribuição
dos latifúndios em pequenas propriedades, a chamada via clássica ou democrática.
Apesar de permitir imprimir um "impulso extraordinário e energético" à
industrialização, a via prussiana "promove uma distribuição muito desigual da
renda" [@rangel1988, 155]. A característica talvez mais perniciosa do
desenvolvimento capitalista por esta via se dá pela formação de um "exército
industrial de reserva" demasiado grande, ou seja, um aumento da população urbana
desproporcional à necessidade de mão-de-obra necessária nas indústrias do
capitalismo nascente nas cidades. O resultado é o crescimento acelerado e
desordenado das cidades, com a inevitável formação dos cortiços e favelas para
acomodar a parte mais carente da população que, expulsa do campo, vai se
aglomerar nos grandes centros urbanos em busca da sua sobrevivência.

\newpage

## População rural e população urbana

Dados compilados pelas Nacões Unidas foram organizados na tabela 
\@ref(tab:pop-table) com o intuito de demonstrar a evolução e o atual tamanho 
deste problema.

```{r}
pop_urb <- read.csv("data/urbanization-last-500-years.csv")
```

```{r}
pop_urb_selection <- pop_urb[
  which(pop_urb$Entity == "World" |
    pop_urb$Entity == "More developed regions" |
    pop_urb$Entity == "Less developed regions" |
    pop_urb$Entity == "Europe" |  
    pop_urb$Entity == "Eastern Europe" |  
    pop_urb$Entity == "Western Europe" |  
    pop_urb$Entity == "Latin America and the Caribbean" |  
    pop_urb$Entity == "South America" |  
    pop_urb$Entity == "Central America" |    
    pop_urb$Entity == "Northern America" | 
    pop_urb$Entity == "United States" |
    pop_urb$Entity == "Argentina" |
    pop_urb$Entity == "Brazil"), ]
pop_table <- reshape(pop_urb_selection, timevar = "Year", idvar = c("Entity", "Code"), direction = "wide")
colnames(pop_table) <- stringr::str_replace_all(colnames(pop_table), "Urban.....", "")
pop_table <- pop_table[, c(1, 2, order(as.numeric(colnames(pop_table)[3:91])))]
```


```{r pop-table}
knitr::kable(pop_table[c(13, 8, 7, 5, 4, 12, 6, 10, 3, 9, 11, 1, 2), 
          c("Entity", "1960", "1970", "1980", "1990", "2000", "2014")],
          row.names = FALSE, 
          format = "latex",
          caption = "População Urbana (\\%).", digits = 1,
          format.args = list(big.mark = ".", decimal.mark = ","),  
          booktabs = TRUE) %>% 
  kable_styling(latex_options = c("striped", "HOLD_position"),
                stripe_index = c(1, 4, 7)) %>%
  add_header_above(c("", "Ano" = 6)) %>%
  pack_rows("Mundo", 1, 3) %>%
  pack_rows("Europa", 4, 6) %>%
  pack_rows("América", 7, 13)
```
\bcenter
\small Fonte -- @doi:10.1177/0959683609356587
\ecenter

Ainda, para melhor ilustrar, foram elaborados os gráficos das figuras 
\@ref(fig:pop-urb-mundo) a \@ref(fig:pop-urb-brazil-brics).

Na Figura \@ref(fig:pop-urb-mundo), pode-se notar que a população urbana no 
Brasil vem aumentando, desde 1950, numa taxa superior à média dos países em
desenvolvimento (*Less developed regions*), atingindo uma proporção superior 
inclusive à dos países mais desenvolvidos (*More developed regions*).

Na Figura \@ref(fig:pop-urb-continents) pode-se ver as séries da população
urbana em diversos continentes desde 1800. Percebe-se neste gráfico também uma
maior aceleração do crescimento da população urbana na América Latina e Caribe a
partir de meados da década de 40, chegando esta região a ultrapassar a população
urbana da Europa Ocidental no início do século corrente.

```{r pop-urb-mundo, out.width = "80%", fig.cap = "População Urbana - Brasil vs. Mundo."}
pop_urb %>%
  filter(Entity == "World" | 
         Entity == "More developed regions" | 
         Entity == "Less developed regions" |
         Entity == "Brazil") %>%
  ggplot(., aes(x = Year, y = Urban...., color = Entity)) +
  geom_line() +
  labs(title = "População Urbana", 
       subtitle = "Brasil vs. Mundo.", 
       caption = "Desde 1950 ") +
  ylab("%") +
  coord_cartesian(xlim = c(1950, 2016)) +
  scale_x_continuous(expand=c(0,0),
                     breaks = seq(1950, 2010, 10)) +
  guides(color=guide_legend(title="País/Região"))
```
\bcenter
\small Fonte -- @doi:10.1177/0959683609356587
\ecenter

A Figura \@ref(fig:pop-urb-brazil-latinAmerica) mostra a evolução da população
urbana no Brasil em comparação com o continente sul-americano e a \gls{AL},
dando destaque para alguns vizinhos. 

```{r pop-urb-continents, out.width = "80%", fig.cap = "População Urbana - Nos diferentes Continentes."}
pop_urb %>%
  filter( 
    Entity == "Latin America and the Caribbean" |
    Entity == "Europe" |
    Entity == "Western Europe" |  
    Entity == "Asia" |
    Entity == "Oceania" |
    Entity == "Africa") %>%
  ggplot(., aes(x = Year, y = Urban...., color = Entity)) +
  geom_line() +
  labs(title = "População Urbana", 
       subtitle = "Nos diferentes continentes.", 
       caption = "Desde 1800 ") +
  ylab("%") +
  coord_cartesian(xlim = c(1800, 2016)) +
  scale_x_continuous(expand=c(0,0),
                     breaks = seq(1800, 2010, 50)) +
  annotate("rect", 
           xmin= c(1914, 1939), 
           xmax = c(1919, 1946), 
           ymin = -Inf, ymax = +Inf, 
           alpha = .2) +
  guides(color=guide_legend(title="País/Região"))
```
\bcenter
\small Fonte -- @doi:10.1177/0959683609356587
\ecenter



```{r pop-urb-brazil-latinAmerica, out.width = "80%", fig.cap = "População Urbana - Brasil vs. \\gls{AL}."}
cols <- gg_color_hue(8)
pop_urb %>%
  filter( 
    Entity == "Latin America and the Caribbean" |
    Entity == "South America" |  
    Entity == "Brazil" |    
    Entity == "Argentina" |
    Entity == "Chile" |
    Entity == "Uruguay"  ) %>%
  ggplot(., aes(x = Year, y = Urban...., color = Entity)) +
  geom_line() +
  labs(title = "População Urbana", 
       subtitle = "Brasil vs. América Latina.", 
       caption = "Desde 1950 ") +
  ylab("%") +
  coord_cartesian(xlim = c(1950, 2016)) +
  scale_x_continuous(expand=c(0,0),
                     breaks = seq(1950, 2010, 10)) + 
  scale_color_manual(values=c( cols[3],  cols[1],  cols[2],  
                               cols[5],  cols[6],  cols[4])) +
  guides(color=guide_legend(title="País/Região"))
```
\bcenter
\small Fonte -- @doi:10.1177/0959683609356587
\ecenter

A Figura \@ref(fig:pop-urb-brazil-developed) mostra o comparativo da população
urbana no Brasil com uma seleção de países desenvolvidos desde 1800.  Quanto aos
países desenvolvidos, nota-se que tiveram, primeiramente, uma ascenção um pouco
mais lenta da população urbana (excessão para a Grã-Bretanha, primeira nação a
industrializar-se), que essa ascenção teve lugar já na década de 1850 e que
houve uma estabilização gradual, por volta da década de 1970. Já quanto ao
Brasil nota-se uma grande aceleração no crescimento da população urbana
brasileira após a década de 1950, o que reflete o nascimento tardio do
capitalismo por aqui e, por fim, que, ao contrário dos países desenvolvidos, não
houve ainda uma estabilização da proporção de população urbana e esta segue em
crescimento, tendo chegado a níveis maiores aqui do que no resto do mundo
desenvolvido.

```{r pop-urb-brazil-developed, out.width = "80%", fig.cap = "População Urbana - Brasil vs. Países Desenvolvidos."}
pop_urb %>%
  filter( 
    Entity == "Brazil" |    
    Entity == "United States" |
    Entity == "Germany" |
    Entity == "France"|
    Entity == "United Kingdom" |
    Entity == "England and Wales" |
    Entity == "Netherlands" |
    Entity == "Switzerland"
      ) %>%
  ggplot(., aes(x = Year, y = Urban...., color = Entity)) +
  geom_line() +
  labs(title = "População Urbana", 
       subtitle = "Brasil vs. Países Desenvolvidos.", 
       caption = "Desde 1800 ") +
  ylab("%") +
  coord_cartesian(xlim = c(1800, 2016)) +
  scale_x_continuous(expand=c(0,0),
                     breaks = seq(1800, 2010, 50)) + 
  scale_color_manual(values=c(cols[8], cols[1], cols[2], cols[3], cols[4], cols[6], 
                              cols[7], cols[2], cols[5])) +
  annotate("rect", 
       xmin= c(1914, 1939), 
       xmax = c(1919, 1946), 
       ymin = -Inf, ymax = +Inf, 
       alpha = .2) + 
  guides(color=guide_legend(title="País/Região"))
```
\bcenter
\small Fonte -- @doi:10.1177/0959683609356587
\ecenter

E a Figura \@ref(fig:pop-urb-brazil-brics) mostra a comparação dos dados do 
Brasil com os outros países do grupo dos \gls{BRICS}.

```{r pop-urb-brazil-brics, out.width = "80%", fig.cap = "População Urbana - Brasil vs. \\gls{BRICS}."}
pop_urb %>%
  filter( 
    Entity == "Brazil" |    
    Entity == "Russia" |
    Entity == "India" |
    Entity == "China" |
    Entity == "South Africa") %>%
  ggplot(., aes(x = Year, y = Urban...., color = Entity)) +
  geom_line() +
  labs(title = "População Urbana", 
       subtitle = "Brasil vs. BRICS.", 
       caption = "Desde 1950 ") +
  ylab("%") +
  coord_cartesian(xlim = c(1950, 2016)) +
  scale_x_continuous(expand=c(0,0),
                     breaks = seq(1950, 2010, 10)) +
  guides(color=guide_legend(title="País/Região"))
```
\bcenter
\small Fonte -- @doi:10.1177/0959683609356587
\ecenter

Em meados dos anos 60, apenas 46,1% da população brasileira era urbana, uma
proporção bem menor do que a dos países do então *primeiro mundo* (\gls{EUA} e
Europa Ocidental), hoje ditos *desenvolvidos*, que girava então em torno dos 70%
da população.

Em apenas 10 anos, já em meados da década de 70, este número sofria um aumento
vertiginoso de quase 10 pontos percentuais, com 55,9% da população urbana. A
população urbana brasileira equiparava-se à da Europa Oriental.
Já na década de 80 a população urbana no Brasil ultrapassaria a da Europa
Oriental, chegando à valores próximos da média para o continente europeu como um
todo (ocidental e oriental), enquanto a população urbana no mundo desenvolvido
se estagnava.

Chegado os anos 90, a população urbana brasileira atingiu notáveis 73,9% da
população brasileira, número equiparado ao da população urbana do mundo
desenvolvido (74% na Europa Ocidental). Em meados dos anos 2000, já então no
século atual, ela ultrapassou, em proporção, a população urbana da Europa
Ocidental e a dos \gls{EUA}, chegando ao último dado de 2015, com 85,8% da
população brasileira vivendo nas cidades.

Há de se levar em consideração, ainda, que este "êxodo rural" ainda foi
acompanhado de um crescimento demográfico expressivo.

Todo este crescimento expressivo seria salutar se tivesse se dado no contexto do
rápido desenvolvimento da economia nacional. Isto, porém, não ocorreu durante
todo o período analisado. O crescimento da economia brasileira acelerou-se na
segunda quadra da década de 60 e manteve-se alto até fins da década seguinte,
porém estagnou-se na década de 80, a chamada década perdida, sem que com isso a
população urbana deixasse de crescer vertiginosamente.

Para Rangel [-@rangel1986a, 151]:

\begin{citacao}
"essa redistribuição da população entre os quadros urbano e rural não tem, em si
mesma, nada de anormal.[...] A urbanização, em si mesma, é um fenômeno
perfeitamente normal, numa economia em processo de industrialização. O que não é
normal é o ritmo que imprimimos ao \emph{nosso} processo de urbanização, que
implica criar, nas cidades, uma oferta de mão-de-obra em descompasso com a
demanda que a industrialização vai criando."
\end{citacao}

Todo este processo só poderia, então, ter desaguado no inchaço das principais
cidades brasileiras. Desnecessário dizer que o planejamento urbano nestas
condições é praticamente inviável. As administrações municipais, nem que fossem
as mais eficientes, teriam capacidade de planejar e disciplinar o uso do solo
urbano nesta "velocidade migratória".

Segundo Rangel, com o desenvolvimento da indústria pesada no Brasil, a crise 
agrária, antes cíclica, tornou-se crônica, criando um [-@rangel1988, 156-157]:

\begin{citacao}
"vasto deslocamento de população, na direção geral campo-cidade. Esse movimento
se faz escalonadamente, das áreas rurais para as cidades pequenas; destas para
as médias e grandes, e posteriormente para as metrópoles gigantes. No fim da
linha, portanto, vamos encontrar as cidades de São Paulo e do Rio de Janeiro".
\end{citacao}

De fato, os dados parecem mostrar a pertinência desta análise. 

Enfim, para Rangel, a origem deste "multitudinário deslocamento demográfico",
está "o modo como o país preparou sua estrutura agrária para a industrialização".

## A questão agrária

Segundo Rangel, a Questão Agrária, embora nascida na área rural, é um fenômeno
urbano. Com isto Rangel quer dizer que a crise agrária, a crise que se dá na
transição do feudalismo para o capitalismo, começa no campo, onde se passa o 
enredo do feudalismo, para a cidade moderna, onde se desenvolve o capitalismo.

Para uma melhor compreensão da questão se faz mister compreender os mecanismos 
de funcionamento dos sistemas citados, isto é, do feudalismo e do capitalismo, 
especialmente no que tange a transição entre eles, nos motivos que levam ao
fim de um sistema e desembocam quase que inequivocamente (excetos raras 
exceções) no outro.

### Feudalismo

As "leis", ou princípios, ou ainda os "motores primários" do feudalismo são
[@rangel1985, 126]:

* *All land is king's land* 
* *Nulle terre sans seigneur*

O primeiro princípio, *all land is king's land*, ou "toda a terra pertence ao
rei", quer dizer, mais precisamente, que todo o domínio da terra está
concentrada nas mãos do rei, que as explora através dos laços de suserania e
vassalagem, típicos do feudalismo. Já o segundo princípio, segundo Rangel
[-@rangel1961, 219], *nulle terre sans seigneur*, quer dizer que "a existência
de terra livre é incompatível com o feudalismo", ou seja, toda a terra deve ter
um senhor, que a administra a serviço da Coroa e lhe paga tributo. Na existência
de terra livre, como será visto, o feudalismo não se pode desenvolver, e a
tendência é que haja ou a formação de comunidades em estado tribal, ou que sejam
estabelecidas formas de escravidão. Ou seja, a terra, "nas condições feudais,
não tem preço e é, de fato ou de direito, inalienável" [@rangel1960, 206].

#### O feudalismo no Brasil

Segundo @faoro [p. 155] o feudalismo no Brasil é uma polêmica instaurada na
historiografia brasileira. Para Faoro, "a tese mais convincente em nossa
história repele o chamado feudalismo brasileiro", segundo a qual "a empresa de
plantação teve nítido cunho capitalista -- dentro do capitalismo mercantil e
politicamente orientado do século XVI português".

Estes argumentos presentes na historiografia brasileira, contudo, tentam
inutilmente classificar o sistema vigente no Brasil colonial (e em outros países
de formação análoga) levando em conta diversas características econômicas,
sociais, etc, dos sistemas "originais", sem levar em conta as peculiaridades
duais da nossa formação histórica que, é claro, "não retração fielmente a
história universal" [@dualidade-basica, p. 296].

O "caos aparente" da economia brasileira, faz parecer insolúvel o problema de
classificar o sistema econômico vigente no Brasil em qualquer tempo, haja vista
a concomitância de todas as etapas de desenvolvimento da sociedade humana, como
o comunismo primitivo das sociedades tribais, a escravidão, o feudalismo em
diversas formas e o capitalismo em todas as suas etapas [@dualidade-basica, p.
293]. Desta forma, é claro que o "latifúndio brasileiro não é idêntico ao
feudalismo medieval europeu ou asiático" [@dualidade-basica, p. 293]. "O senhor
de escravos brasileiro era ao mesmo tempo um *dominus*, no sentido romano, e um
comerciante, no sentido holandês do século XVII, ou um industrial, no sentido
inglês, dos séculos XVIII e XIX" [@dualidade-basica, p. 297].

Ainda, deve-se estar ciente de que esta dualidade é dividida em um lado interno
e um lado externo, *i.e* dizer que o latifúndio brasileiro era
feudal-capitalista quer dizer: *internamente* feudal -- no interior da fazenda,
nas relações entre o latifundiário e os "agregados", a enfiteuse -- e
*externamente* capitalista -- nas relações entre o latifúndio e as outras
unidades da economia nacional e com o mercado mundial [@dualidade-basica, p.
297].

Ensina @dualidade-basica [p. 307-308], que o capital comercial surgente na
Europa, ainda "fundamentalmente feudal", em fins do século XVIII:

\begin{citacao}
estava suscitando, por essa época, na Europa, um tipo novo de organização da
produção, a manufatura, pela subordinação ao seu comando de artesãos
individuais. Desta lado do oceano, suscitava formas igualmente novas de
organização da produção, de acordo com as circunstâncias. Onde a população
nativa atingira certo grau de desenvolvimento, mostrando-se capaz de praticar
uma agricultura estável, limitava-se a controlar a terra, pois esta lhe bastava
para garantir o controle sobre a população. Onde, como aqui, a população nativa
era ainda muito primitiva, não havendo estrutura social estável ou hábitos de
trabalho arraigados, a própria experiência imporia, aos poucos, relações de
produção ainda mais primitivas, isto é, a escravidão.
\end{citacao}

Segundo @rangel1956 [p. 206], a atitude do economista do país subdesenvolvido
não pode ser a mesma do economista dos países mais desenvolvidos, que, *tendo
vivido o processo histórico completo, assistiram simultaneamente à morte do ser
antigo e à sua representação*.

\begin{citacao} 
a absorção sem crítica do \emph{dernier cri} em matéria de ciência econômica por
ele lhe será fatal, porque implica mudar o reflexo ideal da realidade sem que
essa realidade mesma tenha mudado, ou sem que tenha mudado senão em parte. Para
nós, o pensamento dos antigos guarda muito de sua primitiva validade porque
reflete uma realidade que, em certa medida, continua a ser a nossa
\cite[p.~206-207]{rangel1956}.
\end{citacao}

Em outras palavras, para @rangel1956, os economistas dos países
subdesenvolvidos, ou mais modernamente, países "em desenvolvimento", devem
utilizar em sua análise as teorias clássicas, neoclássicas, keynesianas, à
medida que subsistem nestes países características próprias da realidade
econômica que imperavam no Velho Mundo quando elas foram concebidas.

Desta maneira, o feudalismo tal como concebido na Europa não teve a mesma 
estrutura que o feudalismo no Brasil, assim como o sistema feudal brasileiro foi
não-concomitante com o sistema feudal europeu.

Segundo @furtado2009 [p. 227], "nas regiões de processo milenar de povoamento, a
economia agrícola se desenvolveu partindo do sistema de produção para
subsistência das populações locais para alcançar formas mais complexas de
divisão social do trabalho que se traduziam em diferenciação locacional de
atividade econômica", enquanto no Brasil, ao contrário destas regiões e de
outros países de povoamento recente, como os \gls{EUA}, a agricultura nasceu sob
a forma de grande empresa comercial, antecendente ao próprio país, ou seja, a
agricultura aqui nasceu não para o abastecimento da população fixada no
território, mas voltada à exportação. A estrutura agrária brasileira, dessa
forma, se moldou não pela escassez de terras, como na Europa, ou pela escassez
de mão-de-obra, como nos \gls{EUA}, mas pela escassez de capital e capacidade
empresarial [@furtado2009, 228].

Diferem o Brasil e outros países da \gls{AL} também em seu processo de
desenvolvimento em relação a outros países de povoamento recente, como os
\gls{EUA}. Isto decorre do fato que Portugal e Espanha, quando promoveram a
colonização no Brasil, encontravam-se afligidos por uma permanente escassez de
mão-de-obra, ao contrário da situação da Inglaterra do século XVII, que graças
aos *enclosures*, havia criado um enorme excedente populacional, da qual podia
se desfazer, em parte, enviando parte do excedente populacional para o 
povoamento das colônicas, sem comprometimento dos custos de mão-de-obra na
metrópole [@furtado2005, 27]. 

Segundo Rangel [-@rangel1989, 726], através da bula papal de Alexandre IV, de 4
de maio de 1493 (ainda que tenha sido depois alterada pelo tratado de
Tordesilhas), toda a terra onde hoje encontra-se a América Latina era declarada
propriedade do rei. Isto é, estava satisfeito o primeiro princípio para a
implantação do feudalismo nos trópicos: *all land is king's land*. A propriedade
sobre as terras era total, de maneira que pode-se dizer que, juridicamente, em
nenhum momento a propriedade fundiária esteve mais concentrada do que naquele
primeiro momento. 

É importante destacar, porém, que a coroa portuguesa, assim como a espanhola,
encontrava-se pressionada politicamente pelas demais nações européias, que
questionavam o direito à totalidade das terras, reconhecendo o direto apenas às
terras efetivamente ocupadas. No caso da coroa espanhola, a exploração de metais
preciosos logo permitiu que esta estabelecesse a defesa das novas terras, ainda
que não em toda a sua extensão [@furtado2005, p. 13]. Já no caso da coroa
portuguesa, a ocupação das novas terras exigiu, a princípio, a exploração
agrícola do território brasileiro[^2], com a utilização de mão-de-obra escrava,
então a única forma encontrada para a ocupação economicamente viável das novas
terras [@furtado2005, p. 17], o que foi feito inclusive desviando recursos de
empresas mais produtivas, como as Companhia das Índias Orientais [@furtado2005,
p. 12].

[^2]: a descoberta e exploração de metais preciosos no Brasil só ocorreu muito 
mais tarde, nos primeiros decênios do século XVIII [@furtado2005, p. 79].

O segundo princípio necessário para a implantação do feudalismo, portanto,
*nulle terre sans seigneur*, ou seja, o princípio de que não deve haver terra
sem senhor, também indispensável para a existência do feudalismo -- no
surgimento do feudalismo na Europa, sem que todas as  terras  social e
economicamente significativas estivessem apropriadas, a tendência natural do
escravo liberto seria o retorno às condições de vida tribal -- não era possível
em território tão vasto e inexplorado como era o território latino-americano
naquele momento [@rangel1989, 726].

Desta maneira, os feudos que aqui se iam estabelecendo, através do instituto da
enfiteuse [@rangel1989, 726], os pactos de suserania-vassalagem que iam do servo 
do gleba ao rei, passando por diversos patamares, muito diferiam dos feudos 
europeus da Alta Idade Média, que ao contrário dos pactos aqui estabelecidos, 
começavam a ser constituídos pela base, convertendo os escravos libertos em 
servos e constituindo a pequena e a grande nobreza, "tendendo afinal a, com o 
tempo, colocar no píncaro o rei" [@rangel1989, 727].

A esse respeito também escreveu Alceu Amoroso Lima [-@amoroso, 51], na grande
obra organizada por Vicente Licínio Cardoso:

\begin{citacao}
Foi-se vendo pouco a pouco – e até hoje o vemos ainda com surpresa, por vezes –
que o Brasil se formara às avessas, começara pelo fim. Tivera Coroa antes de ter
Povo. Tivera parlamentarismo antes de ter eleições. Tivera escolas superiores
antes de ter alfabetismo. Tivera bancos antes de ter economias. Tivera salões
antes de ter educação popular. Tivera artistas antes de ter arte. Tivera
conceito exterior antes de ter consciência interna. Fizera empréstimos antes de
ter riqueza consolidada. Aspirara a potência mundial antes de ter a paz e a
força interior. Começara em quase tudo pelo fim. Fora uma obra de inversão.
\end{citacao}

Segundo Rangel [-@rangel1989, 729], as condições em que operavam os nossos
feudos mais se assemelhavam às vigentes na República Romana e nos primeiros
tempos do Império, o que quer dizer que, aqui, internamente, até que o monopólio
da terra estivesse garantido, somente haveria viabilidade para o sistema
escravagista.

Com efeito, é sabido que foi necessário importar o escravo africano, que era 
socialmente mais avançado que os índios que aqui habitavam, fazendo-o 
prisioneiro do latifúndio, haja vista que o índio estava habituado a prover o 
seu sustento de forma natural nas terras que aqui habitavam.

A Coroa portuguesa [@rangel1989, 731]:

\begin{citacao}
não tinha pressa em dispor de todas as suas terras, mas apenas das suficientes
para implantar fazendas e estâncias, deixando aberta a porta para novas doações,
que comprassem novas vassalagens, aumentando o poder, a riqueza e a glória da
Coroa.
\end{citacao}

Assim, sobravam terras entre uma fazenda e outra, o que impossibilitava o modo
de produção feudal (pela não satisfação do princípio *nulle terre sans
seigneur*), mas apenas o modo de produção escravista. Exceto por algumas regiões
do Brasil onde a pecuária extensiva logrou ocupar uma vasta extensão contínua de
terra, como no Rio Grande do Sul, o feudalismo só viria a se estabelecer muito
tempo depois, com a abolição da escravidão (1888) e a Proclamação da República
(1889) [@rangel1989, 732-733].

Porém, para que fosse possível o fim da escravidão sem que houvesse retorno às
formas primitivas de produção pré-escravagistas, foi necessário um longo
processo que teve início com a Lei do Tráfico e a Lei de Terras, ambas de 1850
[@rangel1989, 732].

Enquanto a Lei do Tráfico levaria inevitavelmente ao fim da escravidão em algum
ponto futuro, já que a "lei demográfica peculiar ao escravismo é a reprodução
restrita, o que supõe aportes constantes de mão de obra alienígena", a Lei de
Terras preparava o território para o novo regime que teria lugar, o feudalismo,
através da promoção da efetiva ocupação do território, ou seja, de todas as
terras acessíves, habitáveis e agricultáveis [@rangel1989, 732-733].

Aqui é preciso fazer um parêntese, já que a historiografia hoje dominante
condena veementemente essa Lei de Terras como a principal culpada da má
distribuição das terras no Brasil até os dias atuais [ver @accioly2018, p.
47-48]. Sabe-se que isto, pelo menos em parte, é obviamente verdadeiro. No
entanto, o que estes autores ignoram é que, economicamente falando, esta era a
única coisa viável naquele momento. Vale dizer que, onde a condição *nulle terre
sans seigneur* não logrou após a abolição da escravidão, como no estado do
Maranhão, houve retrocesso a relações de produção pré-escravistas [@rangel1989,
733-734].

### A crise do feudalismo

A crise clássica da sociedade feudal ocorre quando a produção agrícola não
consegue suprir a demanda da superpopulação gerada. Segundo Rangel
[-@rangel1961, 219]:

\begin{citacao} 
"tempo houve em que a expansão do estoque populacional era objetivamente a
maneira mais eficaz de expandir as forças produtivas e o produto social. Nesse
tempo (regime feudal), a riqueza dos príncipes se media pelas almas dos seus
domínios, e aumentar o número destas era a maneira óbvia de expandir aquela
riqueza e também a do corpo social. Este foi forjando para si uma ética, um
direito e uma política conducentes a esse resultado".
\end{citacao}

A crise do feudalismo, sistema eminentemente agrário, e o consequente surgimento
do capitalismo, com o surgimento das cidades modernas, se dá no contexto da 
dissolução do Complexo Rural, o que descreve-se nas seções a seguir.


Na Europa, onde havia um estoque limitado de terra, o aumento da população
forçou a valorização da terra. A inexistência de novas terras para exploração de
novas fronteiras agrícolas exigiu o desenvolvimento da técnica agrícola, visando
a elevação do rendimento da terra, *i. e.* a tentativa de extrair maior
produção por hectare de terra, visando poupar terra. Nos \gls{EUA}, no entanto,
a grande abundância de terras permitiu desde cedo uma organização tal que o
desenvolvimento se trazia pela incorporação de novas terras, limitada apenas
pela mão-de-obra, o que estimulou a mecanização da agricultura, visando poupar
mão-de-obra [@furtado2009, p.227].

### A crise do feudalismo no Brasil

O feudalismo no Brasil desenvolveu-se a partir da Abolição-República,
concomitantemente com a implantação, especialmente no quadro urbano, de uma
vigorosa economia capitalista. No campo, ao lado do velho latifúndio feudal,
logo surgiu outro latifúndio que, em vez de distribuir lotes entre os agregados
-- como seria natural na desintegração do feudalismo clássico -- empreendeu, ele
próprio, a atividade agrícola, usando mão-de-obra assalariada [@rangel1989,
738-739].

Segundo Rangel [-@rangel1989, 739], o latifúndio feudal, então, percebendo-se
que havia tendência de seus agregados deixarem de lado o trabalho nos lotes
que haviam recebido no processo de abolição da escravidão, para trabalhar nas 
novas fazendas capitalistas, logo comecou a deslocar esses agregados, dando 
origem ao processo do êxodo rural.

#### O Complexo Rural

Segundo Rangel [-@rangel1956, p.98], a unidade agrícola fechada é 

\begin{citacao}
um microcosmo econômico no qual as pessoas distribuem seu tempo entre numerosas
atividades. Cada uma dessas atividades representa o estado rudimentar daquilo
que, com o desenvolvimento, se tornará uma 'indústria' (...) É evidente que o
camponês não tem consciência da multiplicidade de suas atividades. Ele considera
que elas formam um todo indivisível. Essa inespecialização é sua especialidade.
(\ldots) Chamaremos esse microcosmo econômico, essa 'matriz de insumo-produto' em
miniatura, de 'complexo rural'.
\end{citacao}

O estudo do desenvolvimento do capitalismo não pode ser feito sem o estudo das
bases para o seu desenvolvimento. O capitalismo é um sistema político-econômico
que tem surgimento com a queda do feudalismo, outro sistema político-econômico
cujo enredo se passa, basicamente, no campo. A classe burguesa, aliás, como diz
a história, era formada inicialmente pelos habitantes dos burgos, que se
localizavam no entorno dos feudos. Estes formavam, no entanto, uma minoria.
Durante a idade média, a maior parte da população vivia nos feudos, que se
constituiam de grandes áreas cercadas e isoladas umas das outras, com economia
quase auto-suficiente.

Na economia feudal, portanto, não existia grande grau de especialização das
atividades econômicas, como há hoje. Devido à precariedade do comércio, era
praticamente imperioso que, no interior de cada feudo todas as atividades
econômicas fossem executadas para a própria sustentabilidade do mesmo.

Segundo Lenin (*apud* @rangel1954 [p. 99]), mesmo após o surgimento do capitalismo,
nos países periféricos, esta realidade feudal ou quase-feudal, deve ser levada
em consideração:

\begin{citacao} 
A população de um país de economia mercantil debilmente desenvolvida (ou não 
desenvolvida de todo) é quase exclusivamente agrícola. Todavia, não se deve 
deduzir daí que ela se ocupa só da agricultura. Significa apenas que a população 
ocupada na agricultura transforma, ela mesma, os produtos da terra, sendo quase 
inexistentes o intercâmbio e a divisão do trabalho. 
\end{citacao}

#### Condições e Métodos de abertura do Complexo Rural

Para a abertura do Complexo Rural é necessário que haja vantajosidade para a
economia de mercado e para a economia natural do próprio Complexo.

\begin{citacao} 
A Abertura do Complexo Rural não é uma operação momentânea, mas sim um largo
processo, com altos e baixos e problemas sempre novos. Sua história está muito
longe de ser idílica. Ao contrário, está cheia de violência. Uma planificação
econômica que não resolva preliminarmente este problema é inconcebível.
Alternadamente, pode conduzir à liberação de mais fatores que aqueles que os
setores não agrícolas podem usar, fazendo toda a economia submergir em uma crise
profunda, ou condenar esses setores à estagnação por insuficiência de
fatores \cite[p.~118]{rangel1954}
\end{citacao}

As medidas tendentes a romper o complexo rural podem ser classificadas em dois
grupos [@rangel1954, 113]:

a. as que oferecem um incentivo positivo para a incorporação, à economia de
mercado, dos fatores usados pelo complexo e;

b. as que buscam forçar a abertura do complexo a partir de dentro, provocando
uma deterioração da produtividade das atividades manufatureiras dentro do
complexo.

As medidas do tipo a) tem seu exemplo mais típico nos \gls{EUA} e também na
França, enquanto as medidas do tipo b) predominaram na Inglaterra, Alemanha e
Japão [@rangel1954, 114-115].

Para Rangel [-@rangel1954, 114] não se deve fazer nenhum juízo ético a respeito
desses dois tipos de medidas:

\begin{citacao}
Não é possível considerar apenas um deles, \emph{a priori}, "humanitário" ou
"progressista", pois isso depende do contexto social e econômico geral. O nível 
de vida da população camponesa e das massar urbanas formadas com a população
"liberada" pode melhorar ou piorar conforme as circunstâncias. Todavia, é certo
que sempre que as massas camponesas possam influir na seleção de métodos, o 
primeiro tipo de medidas tende a se impor, mesmo quando isso resulte em frear
o desenvolvimento geral e, portanto, a longo prazo, seja desvantajoso para os
próprios camponeses.
\end{citacao}

De fato, segundo @rangel1954 [p. 115], na França, onde o camponês teve amplas
condições de defender a sua renda, o processo de dissolução do Complexo Rural
estagnou-se, "até mesmo porque o camponês passou a investir parte da sua renda
na melhora da técnica, nas 'atividades manufatureiras', aumentando com isso, 
consideravelmente, a resistência do complexo à dissolução".

### Êxodo rural e industrialização

\begin{citacao}
A revolução democrático-burguesa, nos casos em que a gleba feudal é -- como
aconteceu na Europa Ocidental (principalmente, na França) e nos Estados Unidos
-- substituída pela pequena propriedade familiar ou *homestead*, ao fortalecer
as bases da economia natural ou de autoconsumo, resolve satisfatoriamente o
problema na absorção dos excedentes de mão-de-obra no seio da própria economia
camponesa, estancando ou reduzindo drasticamente o fluxo populacional
responsável pelo êxodo campo-cidade \cite[p.~133]{rangel1986b}. 
\end{citacao}

Segundo Rangel [-@rangel1986b, 133], no entanto, "esse tipo de superação das
relações de produção feudais", ou seja, a revolução democrático-burguesa, "não é
característico do Brasil. Sem embargo do surgimento de algumas 'ilhas' de
pequena propriedade camponesa, notadamente nas áreas de colonização européia e
japonesa nos estados do Sul, que mais confirmam a regra."

Pelo contrário, "o modelo de desenvolvimento do capitalismo na agricultura
brasileira foi e é a grande exploração capitalista, cada dia mais propensa ao
uso de mão-de-obra assalariada e tendendo sempre ao desmantelamento das bases da
economia natural, causando por isso mesmo, o fenômeno do **êxodo rural**"
[@rangel1986b, 134, grifo nosso].

O caso brasileiro, porém, não é único: "a industrialização da Inglaterra fez-se
também, originariamente, nas condições de um enorme excedente de mão de obra,
causado pelo *enclosure*[^3] ...". No caso inglês, porém, "o motor primário" do
desenvolvimento foi a produção manufatureira para exportação, enquanto no Brasil
a industrialização teve seu desenvolvimento estimulado, "nas condições de uma
crônica crise cambial", pela política de substituição de importações
[@rangel1962, 43-44].

[^3]: *Enclosure* - literalmente, cercamento. Movimento pelo qual os pequenos 
agricultores ingleses foram expulsos de terras, convertidas estas à pecuária, e
amontoados nos *slums*, ou favelas das cidades industriais nascentes, na 
primeira metade do século XIX.

Ocorre que, de acordo com Rangel [-@rangel1986b, 134], "a superabundância e a
barateza da mão-de-obra não costumam ser bons condicionantes do processo de
industrialização, dado que desestimulam a formação de capital, isto é, o
investimento. Ora, numa economia capitalista, o investimento é o motor primário
do desenvolvimento ...".

Por este motivo, a "economia brasileira, nas condições de uma crise agrária
profunda e crônica que, entre outras coisas, **causava uma urbanização
monstruosa**, sem comparação possível com a demanda de mão-de-obra que a
indústria e os serviços não-agrícolas estavam suscitando nas cidades (perto de
três milhões de novos citadinos a cada ano)..." [@rangel1986b, 134].

#### O êxodo rural como obstáculo ao desenvolvimento

\begin{citacao}
Ordinariamentem a industrialização pressupõe certa escassez latente de 
mão-de-obra, levando o empresário capitalista a buscar, pelo emprego de bens
modernos de equipamento, economizar o fator trabalho. O resultado é a elevação 
da taxa de investimento, o aumento da procura de bens de capital e de novas
construções, para o que se torna mister empregar mais mão-de-obra 
\cite[p.~43]{rangel1962}.
\end{citacao}

No capitalismo, é conhecido o papel do investimento ou formação de capital nas
taxas de desemprego. Segundo Rangel [-@rangel1988, 156], "por um lado, via
efeito multiplicador (efeito para trás), o investimento cria emprego de
mão-de-obra; por outro lado, via implementação de nova tecnologia, promove
dispensa de mão-de-obra (efeito para frente)".

Segundo Rangel [@rangel1986c, 142], um "'exército industrial de reserva'
limitado, isto é, algum desemprego, pode ser considerado útil, do ponto de vista
da produção capitalista, porque serve de instrumento de coerção para os
trabalhadores livres, fortalecendo assim a disciplina no trabalho". No entanto,
quando este torna-se excessivo, "pode converter-se em obstáculo ao
desenvolvimento da própria economia capitalista. Ora, aqui está o nosso
problema, dado que o 'exército industrial de reserva' brasileiro tornou-se
teratologicamente grande. Por isso mesmo, a questão agrária, que se exprime
precipuamente pela formação desse 'exército', não interessa apenas aos
camponeses, mas à sociedade como um todo."

De acordo com Rangel [-@rangel1988, 156], "a via democrática -- divisão dos
latifúndios em pequenas propriedades -- ao favorecer uma distribuição menos
desigualitária de renda, cria condições para um vigoroso efeito multiplicador
dos investimentos, isto é, forte efeito para trás. Inversamente, a via
prussiana, ao promover uma distribuição de renda mais desigualitária, debilita o
efeito multiplicador, isto é, para trás, mas, por força da concentração de
renda, aumenta o peso relativo dos investimentos dispensando mão-de-obra e, por
isso mesmo, aumentando o efeito para diante."

### Reforma agrária

Como foi visto, o assunto é complexo e requer uma análise de todo o contexto
econômico, social e político vigente. A tão sonhada "reforma agrária" a que
normalmente se refere a mídia, os movimentos sociais ou a população em geral,
deveria ter tido lugar ainda na década de 1930, ou seja, em fase anterior ao
início da industrialização brasileira. Para Rangel [@rangel1986a, 154], a
"reforma agrária, no sentido convencional da expressão, isto é, a implantação de
propriedade familiar suficientemente ampla, para permitir, ao lado da produção
agrícola para o mercado, uma produção complementar agrícola e não-agrícola, isto
é, para autoconsumo, pode justificar-se em certos casos, especialmente quando
seja possível o renascimento da policultura tradicional e onde a fazenda
capitalista, mono ou oligoculturista, ainda não tenha aparecido". No atual
contexto econômico, porém, esta reforma, com a dissolução do latifúndio
produtivo para assentamento de famílias, levaria a uma regressão tecnológica no
campo, o que seria altamente prejudicial para a economia brasileira como um
todo.

Isto dito, Rangel então propõe então que, no Brasil, com a agricultura
capitalista plenamente desenvolvida, uma segunda variante de reforma agrária,
"*não necessariamente rural*", com a finalidade de "recompor a economia natural
onde quer que isto seja possível", viabilizando "uma produção complementar,
deixando a produção agrícola para o mercado a cargo da fazenda capitalista com
mão-de-obra assalariada",seja implementada [@rangel1986a, 155].

## Considerações a respeito da valorização da terra no Brasil

Historicamente, a terra passa a ter valor de mercado a partir do momento em que
ela passa a ser negociável, *i.e.* com o fim do feudalismo, sistema de produção
no qual, como foi visto, as condições *All land is king's land* e 
*Nulle terre sans seigneur* impossibilitam a negociação da terra como 
mercadoria.

Segundo Rangel, isto se daria no Brasil apenas após a Abolição da Escravidão/
Proclamação da República, eventos que ele relacionou como a "versão brasileira 
da revolução democrático-burguesa na Europa" [@dualidade-basica, p. 314].

Não é que Rangel desconhecesse que a estrutura agrária do Brasil da primeira
república fosse basicamente feudal. É que, para @dualidade-basica [p. 316],
assim como a escravidão brasileira não era um instituto puramente escravista, o
latifúndio brasileiro não era puramente feudal: "assim como a fazenda de
escravos foi a versão brasileira da manufatura flamenga do século XVII, o
latifúndio seria a versão brasileira da fábrica inglesa do século XIX" (após a
Abolição-República).

Assim, de acordo com @rangel1960 [p. 206-207], apesar do código civil brasileiro
de 1916 estabelecer normas de alienação da terra, "tudo parece ter sido feito
para impedir tal coisa. Entretanto, a jurisprudência, sensível às pressões
suscitadas pelas novas condições criadas pela industrialização, deu conteúdo às
formas ocas de alienabilidade que está no texo básico".

### A terra como mercadoria

Segundo @rangel1960 [p. 207], "o mercado imobiliário é o primeiro mercado 
organizado de valores do Brasil". A criação do mercado mobiliário no Brasil 
possibilitou o direcionamento da poupança livre, que se dirigia, por falta deste
mercado à "aquisição estéril de terra", a outros destinos. Porém isto só 
aconteceria no Brasil com a chegada da indústria, à partir de 1930.

\begin{citacao}
Convertida em mercadoria, a terra passou a comportar-se como um item de capital.
Isto condiciona, de parte do latifundiário, uma mudança fundamental de atitude.
Como senhor feudal, ele deseja ter tanta terra quanto possível, mesmo que não
careça dela, a fim de que não reste terra livre entre sua propriedade e a do 
vizinho. Sem isso, o camponês escaparia ao seu controle, e seria preciso 
escravizá-lo de novo, o que não é possível. Como capitalista, ele deseja ter 
apenas a terra necessária à sua lavoura, para não inflar seu investimento, 
reduzindo por isso mesmo a rentabilidade.  
Entretanto, como mercadoria, a terra passa a ser suscetível de valorização, 
dependendo de sua situação, propriedades agrícolas e habitabilidade. 
Comportando-se como capitalista, o latifundiário brasileiro forçou o governo a
construir estradas, investir em obras de irrigação e sanamento. Ao fazê-lo, 
valoriza a própria terra, mas, ao mesmo tempo, faz com que ela se torne 
nacionalmente superabundante, o que debilita o aspecto feudal do latifúndio.
Como capitalista, o latifundiário tende a dispor de parte de suas terras para 
adquirir adubos, equipamento etc. Ao fazê-lo, entretanto, abre a porta para a 
criação de pequenas propriedades independentes, com as quais ele terá que 
competir pela mão-de-obra, oferecendo nível de vida melhor que o facultado pela
exploração individual, e só a técnica superior lhe pode dar razão nesta disputa.
\end{citacao}

Segundo @rangel1960, a taxa de valorização da terra era, para fins práticos, uma
taxa de juros, que deveria se equilibrar com a taxa de juros do mercado 
imobiliário. Era do interesse, portanto, dos industriais, a depressão deste taxa
de valorização, haja vista que eram eles emissores de títulos no mercado 
imobiliário. Cria Rangel, então, que com a criação do mercado mobiliário e o seu
desenvolvimento, haja vista que "as condições jurídicas e institucionais para a 
reforma" estavam dadas, com a convergência da taxa de valorização da terra e as
taxas deste mercado, seguiria-se uma verdadeira reforma agrária através dos
próprios mecanismos do mercado.

No entanto, por problemas estruturais da economia brasileira que vão além do 
escopo deste texto, a elevada inflação no Brasil durante quase todo o século XX
continuaria criando uma demanda artificial pela terra, tornando-a extremamente
cara e inacessível, o que se discute no próximo item.

Para @rangel1986b [p. 138-139], portanto, o problema da terra é uma questão
financeira. Quer com isso dizer que, ultrapassados os problemas jurídicos da
nossa legislação pré-capitalista (Lei de Terras de 1850), que dificultava a
comercialização da terra, o problema do acesso à terra resume-se ao problema da
capacidade do camponês de comprá-la, o que deveria ter se tornado possível
devido ao esperado declínio do preço da terra que viria com a expansão das
fronteiras agrícolas, mas que não ocorreu, devido à *demanda especulativa*, o
que é um *problema financeiro*.

### A tendência à elevação de preços nos períodos de recessão econômica

Considerando-se que a *demanda especulativa* aumenta nos períodos de recessão,
quando não há melhores oportunidades de investimento, a tendência é que o preço
da terra varie inversamente à *eficácia marginal do capital* (ver \@ref(capital)).

Isto se explica pelo motivo que, em períodos de recessão econômica, a
atratividade dos investimentos na economia real diminui. Os capitais sobrantes
do período anterior de expansão/acumulação, então, na falta de boas
oportunidades de aplicação, torna-se 'excessivo' e ocasionando a diminuição da
*eficácia marginal do capital*, o que se reflete na taxa de juros básica da
economia. Esta diminuição da rentabilidade do capital faz com que os
investidores procurem formas alternativas de alocação financeira destes
capitais, ou seja, há um aumento da *demanda especulativa*, seja no mercado
imobiliário, seja no mercado mobiliário.

Outros fatores também podem agravar o problema. A entrada do Estado no mercado 
fundiário como comprador com fins de realização de reforma agrária, por exemplo,
de acordo com Rangel [-@rangel1985, 128], promoveria a elevação do preço da 
terra, o que aumentaria ainda mais o problema agrário.

Desta forma, a reforma agrária viria naturalmente com a solução do problema 
financeiro da economia, ou seja, com a abertura de novas possibilidades de 
investimentos que diminuíssem a demanda especulativa sobre a terra. Como a 
demanda de terra para cultivo e construção seria pequena em relação à demanda 
especulativa, o preço da terra tenderia a cair naturalmente [@rangel1986b, 139].

## Considerações finais

Entre as últimas análises de Rangel acerca da questão agrária e a atualidade
passaram-se trinta e cinco anos. Se, por um lado, a realidade econômica atual é
diferente da vigente durante a análise de Rangel, por outro lado esta análise
parece ainda não ter perdido sua atualidade. Deve-se levar em conta, no entanto,
que a análise de Rangel é prévia à abertura das contas de\index{capital! contas
de} capital do balanço de pagamento, ou seja, do estabelecimento do livre
(in)fluxo de capital estrangeiro\index{capital!estrangeiro} no país, o que deve
ter sido um dos motivos da manutenção da demanda especulativa sobre o preço da
terra até os tempos recentes.
 
A questão da inflação brasileira, no entanto, modificou-se. É de Rangel também a
tese de que a inflação brasileira se exacerba(va) em períodos de conjuntura
fraca, ao contrário do senso comum, de que a inflação é um fenômeno advindo do
superaquecimento da economia [@inflacao-brasileira]. Segundo @rangel, a inflação
brasileira desempenhava "um papel bloqueador das quedas de conjuntura, via
penalização da liquidez, que induzia investimentos que, de outro modo, isto é,
nas condições de moeda estável, não se fariam". Quer dizer com isso que, dada a
baixa eficácia marginal do capital em períodos de baixa conjuntura (ver Apêndice
\@ref(capital)), o incentivo aos investimentos vinham através das taxas reais de
juros negativas (pelo efeito da alta inflação) que induziam os investidores a
fugir da liquidez, já que a inflação desvalorizava a moeda, tornando rentável
aplicar recursos em investimentos nem tão rentáveis, talvez até com retornos
negativos, porém que acarretariam perda menor do que o investidor teria se
mantivesse a sua posição em moeda.

Desta forma, a inflação era um grande indutor da imobilização
de\index{capital!imobilização de} capital em terras, seja para pura reserva de
valor, seja por motivos especulativos, aguardando a sua valorização. Segundo
@rangel1986b [p. 139], estudos levados a cabo pelo IPEA *a posteriori*
  confirmaram a sua hipótese da variação do preço da terra em sentido inverso da
  eficácia marginal do\index{capital!eficácia marginal} capital que, *coeteris
  paribus*, determina o preço dos valores mobiliários.

Com o advento da estabilidade da moeda, no entanto, a análise de Rangel perdeu 
força. Essa demanda por terra para proteção do processo inflacionário não mais 
se justificava até alguns poucos anos, quando as taxas de juros reais voltaram
a assumir valores negativos. Então porque o preço da terra não caiu?

Acredita-se que a queda do preço da terra não se tenha dado por motivos diversos: 
a abertura da economia brasileira permitiu a entrada de capital estrangeiro em 
abundância, permitindo a manutenção do nível de preços especulativo; o *boom* de 
*commodities* agrícolas, como a soja, aumentou muito a demanda por terra pelo
agronegócio; a demanda reprimida por terra agrícola e/ou urbana, que se acumulou
nos períodos anteriores.

Ainda há de se considerar que a crise agrária crônica não cessou. Pelo contrário,
se agravou e vem se agravando cada vez mais, tendo o Brasil atingido uma 
proporção de população urbana muito maior do que o seu grau de desenvolvimento
econômico possibilitaria.

Para o futuro próximo, com o ressurgimento do fenômeno das taxas de
juros negativas no Brasil e no mundo (como será visto em maiores detalhes no
capítulo \@ref(economia)), e com a aprovação do PL 2963/2019, que regulamenta
a aquisição, posse e o cadastro de propriedade rural por pessoa física ou 
jurídica estrangeira, a tendência é de agravamento do problema, com o aumento
dos preços da terra.

No lado urbano, estas taxas de juros reais muito baixas, tanto a curto quanto a
longo prazo, tem estimulado financiamentos imobiliários a taxas de juros
negativas no mundo desenvolvido [@serapicos], criando um aumento vertiginoso dos
preços dos imóveis, muito acima dos fundamentos econômicos de um mundo em
estagnação econômica crônica, o que vem levando os governos destes países a
tomarem medidas não-usuais para a regulação do mercado imobiliário,
especialmente no que se refere ao controle dos preços dos aluguéis, devido à
crise habitacional que se instalou nestes países desde a crise de 2008 [@berlim;
@londres; @california; @suecia; @newzeland; @finlandia].

As altas proporções da população urbana nos países ditos *em desenvolvimento* em
comparação aos *países desenvolvidos* não nos permitem imaginar que as
ferramentas de planejamento urbano desenvolvidas no primeiro mundo surtam o
efeito esperado em outras regiões menos desenvolvidas do globo, pelo menos não
na atual realidade econômico-social. E isto também se aplica, é claro, ao
\gls{CTM}.

Enquanto a reforma agrária ideal almejada por muitos infelizmente não tem lugar,
são o \gls{CTM} e as outras ferramentas de planejamento urbano que devem se
adaptar a essa outra realidade particular da paisagem dos países
subdesenvolvidos. Tentar, pelo contrário, promover *a fórceps* a modificação da
terrível paisagem urbana destes locais para que se enquadrem nos modelos
teóricos do mundo desenvolvido passaria, necessariamente, pela expulsão das
classes menos favorecidas das grandes cidades, sem que exista do outro lado uma
porta de saída.

Obviamente, compreendido este contexto histórico do desenvolvimento do
capitalismo no Brasil, que não difere muito do desenvolvimento capitalista dos
outros países da \gls{AL}, não seria de se esperar que o \gls{CTM}, assim como
outras ferramentas do planejamento urbano, como concebidos nos países
desenvolvidos, possam ser replicadas, sem as devidas adaptações, nessa outra
realidade, quase que completamente oposta.

Desta maneira, vem em boa hora a implantação de núcleos de estudos específicos
para o estudo e disseminação do cadastro na América Latina [@lalan]. Entende-se
que este tipo de iniciativa é muito importante para os países da \gls{AL},
sobretudo se estes concentrarem os seus esforços na adaptação das ferramentas
clássicas do \gls{CTM} à realidade regional.



```{=latex}
\printbibliography[heading=subbibintoc]
\end{refsection}
```
