# O Mercado Imobiliário e a Economia {#economia}

\begin{epigrafe}
	\vspace*{\fill}
	\begin{flushright}
    \textit{``a economia é uma ciência histórica por excelência -\\
    qualidade que partilha com outras ciências sociais.\\
    Quer isso dizer que está submetida a um duplo processo\\
    evolutivo: o fenomenal (como representação, como ideia \\
    da coisa, como `coisa para nós', no sentido kantiano)\\
    e o numenal (como objeto, coisa representada, `coisa em si')\\
    \ldots e não pode ser estudada senão nesse duplo contexto.''\\
    (Rangel, 1956, p. 204)}
	\end{flushright}
\end{epigrafe}


## Os vários significados do termo \emph{economia}

\begin{citacao}
A propósito da religião (que, para Marx, era a ideologia por excelência), Hegel
distinguiu três momentos: \emph{doutrina, crença e ritual}; assim, fica-se
tentado a distribuir em torno desses três eixos a multiplicidade de ideias
associadas com o termo `ideologia': a ideologia como um complexo de ideias
(teorias, convicções, crenças, métodos de argumentação); a ideologia em seu
aspecto externo, ou seja, a materialidade da ideologia, os Aparelhos Ideológicos
de Estado; e por fim, o campo mais fugidio, a ideologia `espontânea' que atua
no cerne da própria `realidade' social.
\cite[p.~15]{zizek} [@zizek, 15].
\end{citacao}

Segundo Singer [-@singer, 7], é possível distinguir pelo menos três significados 
do termo *economia*:

* a qualidade de ser estrito ou austero no uso de recursos ou valores;
* a característica comum de uma ampla gama de atividades que compõe a *economia*
de um país, de uma cidade, etc.
* a ciência que tem por objeto a atividade que dá o segundo significado.

A economia (ciência) é a sistematização do conhecimento sobre a economia 
(atividade).

### A economia como atividade

A ciência se divide a respeito da definição de economia como atividade, entre 
social (escola *marxista*) e individual (escola *marginalista*) [@singer, 9].

Enquanto para os *marxistas* a atividade econômica é sempre coletiva, praticada
mediante a divisão social do trabalho, para os *marginalistas* a atividade
econômica é em sua essência individual, que atuam autonomamente, tendo em vista
apenas seus desejos ou suas necessidades [@singer, 10].

### A economia como ciência

Também diferem os *marxistas* e os *marginalistas* quanto a definição de 
economia como ciência.

Enquanto para os *marxistas* a economia política é a ciência do social,
abrangendo em seu campo de estudo o conjunto de atividades que formam a vida
econômica da sociedade [@singer, 14], para os *marginalistas* a
ciência econômica tem como modelo as ciências da natureza, onde cada uma das
quais tem como objeto próprio um determinado "setor" do universo físico.
Analogamente, as ciências do homem teriam como objeto um ``setor'' do universo
humano [@singer, 15].

Para @rangel1956, "ciência é classificação e medida - não apenas medida, como 
pode se depreender do lema econométrico. Se ciência fosse medida não haveria 
ciência em Aristóteles ou Hegel" [@rangel1956, 204].

A evolução da economia, segundo @rangel1956, dá-se através de um 
duplo processo evolutivo, o fenomenal e o numenal, seguindo a filosofia de Kant:

\begin{citacao}
a economia é uma ciência histórica por excelência - qualidade que partilha com
outras ciências sociais. Quer isso dizer que está submetida a um duplo processo
evolutivo: o fenomenal (como representação, como ideia da coisa, como ``coisa
para nós'', no sentido kantiano) e o numenal (como objeto, coisa representada,
``coisa em si'') [\ldots] e não pode ser estudada senão nesse duplo contexto
\cite[p.~204]{rangel1956}.
\end{citacao}

### A Economia como Ciência Social

Como Ciência Social, a Economia pode ser definida como a ciência:

\begin{citacao}
que estuda como as pessoas e a sociedade decidem empregar recursos escassos, que
poderiam ter utilização alternativa, na produção de bens e serviços de modo a
distribuí-los  entre as várias pessoas e grupos da sociedade, a fim de
satisfazer as necessidades humanas
\cite[p.~5]{passosnogami}.
\end{citacao}

Para Rosseti [-@rossetti, 31], no entanto, a Economia não é uma ciência com
limites nitidamente definidos, assim como as demais ciências sociais:

\begin{citacao}
À semelhança do que ocorre com os demais ramos das ciências sociais, não se pode
considerar a economia como fechada em torno de si mesma. Pelas implicações da
ação econômica sobre outros aspectos da vida humana, o estudo da economia
implica a abertura de suas fronteiras às demais áreas das ciências humanas. Esta
abertura se dá em dupla direção, assumindo assim caráter \textbf{biunívoco}.
\end{citacao}

Segundo [-@rossetti, 32], a separação das ciências sociais em
especialidades distintas é não-rigorosa, ou, ao contrário, estas especialidades
estão entremeadas:

\begin{citacao}
Em síntese, pode-se inferir que as interfaces da economia com outros ramos do
conhecimento social decorrem de que as relações humanas e os problemas nelas
implícitos ou delas decorrentes não são facilmente separáveis segundo níveis de
referência rigorosamente pré-classificados. O referencial econômico deve ser
visto apenas como uma abstração útil, para que se analisem aspectos específicos
da luta humana pela sobrevivência, prosperidade, bem-estar individual e
bem-comum. Ocorre, todavia, que essa mesma luta não se esgota nos limites do que
se convencionou chamar de relações econômicas. Vai muito além, abrangendo
aspectos que dizem respeito à postura ético-religiosa, às formas de organização
política, aos modos de relacionamento social, à estruturação da ordem jurídica,
aos padrões das conquistas tecnológicas, às limitações impostas pelas condições
do meio ambiente e, mais abrangentemente, à formação cultural da sociedade.
\end{citacao}

## O Mercado Imobiliário e a Macroeconomia {#macro}

Segundo @LEUNG, há um reconhecimento relativamente recente e crescente
sobre a importância da interação entre os diversos mercados imobiliários entre
si e entre o mercado imobiliário como um todo e a macroeconomia.

Pesquisas em economia habitacional convencional e em economia urbana
praticamente ignoram as interações com a macroeconomia. Na melhor das hipóteses,
algumas análises teóricas e empíricas da economia urbana e habitacional incluem
variáveis macroeconômicas (como inflação, crescimento econômico, PIB, taxa de
desemprego etc.) como 'variáveis de controle' exógenas [@LEUNG, 3].

Por sua vez,  os livros de Economia tradicionais ou tratam o mercado imobiliário
como apenas uma dos muitos mercados de bens de consumo ou o negligenciam como um
todo. A Macroeconomia convencional ignora completamente o mercado imobiliário
[@LEUNG, 3], embora o mercado habitacional constitua uma grande parte da
Macroeconomia [@LEUNG, 5]. @krugman afirmou que um dos segredos da
política monetária reside no fato que a política monetária funciona através do
mercado imobiliário, tendo pouco impacto direto no investimento em negócios.

Segundo Greenwood e Hercowitz [apud @LEUNG, 5], o estoque de capital imobiliário 
é maior do que o capital de negócios e, em geral, o valor de mercado investido 
anualmente no mercado habitacional é maior do que o investimento em negócios, o 
que claramente faz do segmento habitacional muito mais do que apenas um outro 
mercado de bens de consumo.

Davis e Heathcote (2001) [apud @LEUNG, 6] afirmam que o valor de mercado das
propriedades imobiliárias em estoque nos EUA é aproximadamente igual ao PIB
médio anual. Segundo a revista britânica The Economist [@economist], a maior
classe de ativos no mundo é a propriedade residencial, com valor estimado de 200
trilhões de dólares, o que equivale a 3 vezes mais o valor de todas as ações
negociadas em bolsa.

No Brasil, segundo @fnogueira [-@fnogueira, 155], a participação dos ativos de 
base imobiliária era cerca de 40% dos bens e direitos declarados na Declaração
do Imposto de Renda da Pessoa Física. Deve-se levar em conta, no entanto, que
os valores declarados são os valores do momento da aquisição dos imóveis, que
não são atualizados para fins de declaração de imposto de renda, portanto estes
são usualmente menores do que os valores de mercado.

Segundo @LEUNG [p. 4], no entanto, mais recentemente tem havido um pequeno porém 
crescente esforço de pesquisa para preencher a lacuna entre as duas literaturas 
e lançar luz sobre questões que são conjuntamente conseqüentes para a 
macroeconomia e a habitação.

O mercado imobiliário, diferentemente de outros mercados de capitais, exibe uma
flutuação de valores baixa e não muda imediatamente após a mudança do noticiário
econômico [@ADAMS201038, 3]. O mercado imobiliário residencial, em particular,
mostra forte rigidez pra baixo, porque os donos de imóveis residenciais tendem a
resistir a venda da propriedade sob períodos de recessão econômica [@Case2000,
129].

@ADAMS201038 mostraram, com a observação de dados em painéis de 15 países por um 
período de 30 anos, que variáveis macroeconômicas apresentam um significativo
impacto no preço de imóveis residenciais.

Segundo @ADAMS201038 [p. 18], particularmente variáveis como emprego, produção
industrial e aumento da base monetária demonstraram-se propensas a aumentar a
demanda por imóveis residenciais, aumentando assim os seus preços. Além disto,
um aumento na taxa de juros de curto prazo também afeta positivamente o preço
dos imóveis residenciais, pelo efeito do aumento dos custos de financiamento e
pelo desaquecimento do setor de construção, o que ocasiona também um aumento no
preço dos aluguéis, que também puxa para cima o preço dos imóveis.

Por outro lado, um aumento nas taxas de juros de longo prazo leva a diminuição
da demanda por imóveis residenciais. Por causa da maior atratividade nos 
investimentos de renda fixa oriundos do aumento das taxas de longo prazo, 
reduz-se a demanda por (investimento em) imóveis residenciais, o que
por conseguinte reduz os seus preços [@ADAMS201038, 19].

@ADAMS201038 notaram também que, devido a diferenças no nível regulatório e nas
características do mercado hipotecário, houve um alto grau de variação entre os
países, embora os resultados sejam muito similares mesmo com a variação dos
métodos de estimação.

Na figura \@ref(fig:adams)...

### Relação com os fundamentos econômicos

O mercado imobiliário, assim como acontece com  o mercado mobiliário, deve
seguir os fundamentos da Economia no longo prazo. No entanto, eventuais
descolamentos dos preços no mercado imobiliário dos fundamentos econômicos podem
ocorrer. A este descolamento é dado o nome de bolha especulativa.

Existe no mercado imobiliário uma propensão à formação de bolhas especulativas,
devido a diversos motivos, como "expectativas exuberantes" e problemas de
informações de preços, que são difíceis devido às particularidades do mercado
imobiliário [@ADAMS201038, 3].



```{r adams, out.width="\\textwidth", fig.cap = "O impacto das variáveis macroeconômicas no preço dos imóveis residenciais."}
knitr::include_graphics("./images/adams_crop.pdf")
```
\bcenter
Fonte: @ADAMS201038.
\ecenter

### Índices de preços de imóveis

De acordo com o @rppi, índices de preços de imóveis são importantes e podem ser
úteis ou necessários:

* como um indicador macroeconômio da atividade econômica;
* para uso na calibração da política monetária;
* como uma ferramenta para estimar o valor de um dos componentes de riqueza;
* como um indicador da estabilidade financeira ou de solidez da exposição ao 
risco;
* como um deflator nas contas nacionais;
* para auxílio para a tomada de decisões dos cidadãos na negociação de um imóvel;
* como um dos compenentes de um índice de preços ao consumidor; e
* para uso em comparações inter-setoriais ou internacionais.

Ainda segundo o @rppi, grosseiramente falando, os índices de preços podem ser 
divididos em dois grupos:

* índices para a aferição do *estoque* de propriedade imobiliária em um
determinado tempo; e 
* índices para a aferição das *vendas* de propriedade imobiliária em um 
determinado período de tempo.

Em síntese, índices do primeiro tipo devem conter informação tanto das
propriedades existentes e das propriedades recém-construídas, enquanto que para
índices do segundo tipo apenas, destinado a medir o investimento imobiliário,
deve se ater às vendas de novos imóveis ou imóveis recém convertidos em imóveis
de novo tipo [@rppi, 155]. 

Contudo, deve-se ter em conta que para aferir o investimento bruto em *real
estate* deve-se primeiro decompor o componente estrutural do componente
referente ao preço da terra no valor de venda dos imóveis [@rppi, 155]. Esta
decomposição também deve ser efetuada para utilização do índice como um
componente de um índice de preços ao consumidor [@rppi, 156].

#### Índices de capitalização

#### Metodologias para confecção de índices de preços de imóveis

Diferentes metodologias são conhecidas para a confecção de índices de preços de
imóveis. 

##### Métodos de estratificação

São os métodos mais simples de medição de mudanças nos índices de preços de 
imóveis. É feita pela aferição da mudança de uma medida de tendência central 
(usualmente média ou mediana) em um determinado período de tempo, dividindo-se
os imóveis em sub-amostras de características similares.

Um dos problemas da utilização deste tipo de metodologia é que ele é incapaz
de capturar eventuais mudanças quanto a qualidade do estoque de imóveis ao longo
do tempo, ficando viesado para cima, por exemplo, quando a qualidade dos imóveis
aumenta ao longo do tempo e vice-versa. O índice tambem pode ficar viesado se
houver alteração no *mix* de imóveis entre dois períodos, por exemplo, se num
determinado período houver um maior número de imóveis de alto padrão do que 
num período anterior, o índice ficará viesado para cima.

Segundo @rppi [-@rppi, 158], o método da estratificação é recomendado quando o
volume de vendas é grande o suficiente e a informação das características dos
imóveis é detalhada o suficiente para uma classificação detalhada das
propriedades, sendo este método de confecção de índice somente apropriado quando:

* um nível apropriado de detalhe escolhido é factível para as células 
* uma das variáveis de estratificação é a variável *idade* da edificação; e
* a decomposição do índice em terra e estrutura não é necessária.

##### Métodos hedônicos

É o método mais eficiente de construção de um índice quando há dados disponíveis. Além explorar o máximo os 
dados disponíveis, permite a desagragação dos preços das 
estruturas do preço da terra e pode ser elaborado de forma a levar em conta a depreciação dos imóveis, razão pela qual tal tipo índice pode ser utilizado tanto para o monitoramento do valor dos estoques de imóveis quanto para aferir o investimento no setor imobiliário.

Consiste na aplicação de modelos hedônicos, basicamente de duas maneiras distintas:

###### Modelos com variáveis dicotômicas de tempo 

Trata-se de um método que utiliza um modelo de regressão onde as variáveis
hedônicas dos imóveis são adicionadas de variáveis dicotômicas de cada período
[@rppi, 158]. Apesar da simplicidade, uma vez que um novo período é adicionado,
com o novo ajuste do modelo, os índices dos períodos anteriores são modificados.
Para contornar este problema, utiliza-se uma janela de tempo móvel, efetuando um
ajuste de modelo para os últimos N períodos.

###### Modelos de preços característicos

Nestes tipos de índices, um modelo hedônico é ajustado a cada período e o índice
é construído através dos preços previstos pelos modelos [@rppi, 53]. Assim, o
índice é construído através da razão entre os preços previstos nos dois
períodos, como mostra a equação \@ref(eq:cp-approach).

\begin{equation}
\frac{\hat p^t}{\hat p^0} = \frac{\hat \beta_0^t + \sum \hat \beta_k^t z_k^*}{\hat \beta_0^0 + \sum \hat \beta_k^0 z_k^*}
(\#eq:cp-approach)
\end{equation}

onde as características dos imóveis $z_k^*$ pode ser estabelecida de diversas
maneiras, como a média das carecterísticas do período base ($z_k^* = \bar z_k^0$),
denominado índice de Laspeyres, como média das características do período
posterior ($z_k^* = \bar z_k^t$), denominado índice de Paasche, ou ainda tomando
a média geométrica dos períodos anterior e posterior, denominado índice do tipo
Fisher.

##### Método de vendas repetidas (Repeated Sales)

Embora seja o método mais "natural" para a confecção de um índice, e de ser
também o método do índice talvez mais famoso, o de Case e Shiller, o método de
vendas repetidas não é tão eficiente quanto o método de modelos hedônicos, pois
o método de vendas repetidas, ao utilizar apenas os dados de imóveis
transacionados mais de uma vez, por conseguinte descarta muitos dados de
transação que poderiam ser úteis para a construção de um índice mais robusto 
[@rppi, 160].

##### Métodos baseados em avaliação -- Sales Price Appraisal Ratio (SPAR)

Este tipo de índice utiliza de dados de avaliação feitas para propósito de
tributação ou outros tipos de avaliação, usualmente utilizadas para a bens 
similares, com o intuito de resolver alguns problemas relacionados ao modelo de
vendas repetidas (pequeno número de dados repetidos e a suscetibilidade ao viés).
Matematicamente, o índice é calculado de acordo com a equação \@ref(eq:AP) 
[@rppi, 75].

\begin{equation}
P_{AP}^{0t} = \sum_{n \in S(t)} w_n^0(t) \left ( \frac{p_n^t}{a_n^0} \right )
(\#eq:AP)
\end{equation}

onde $p_n^t$ é o preço de venda no período $t$, $a_n^0$ é o valor da avaliação
do bem no período base, $S(t)$ é a amostra do período $t$ e $w_n^0(t)$ são os
pesos utilizados para a confecção do índice.

Ou seja, este método, como uma maneira de contornar o baixo volume de dados de 
venda de bens nos diferentes períodos, compensa essa falta de dados com a 
utilização de dados de avaliação, nos períodos onde não há dados de venda.

Como o método acima não utiliza valores observados no período base, os valores
neste período, como acima calculados, serão diferentes de 1. Como isto é 
indesejável, uma normalização é feita, obtendo-se assim o *Sales Price Appraisal
Ratio* ou SPAR, cuja formulação pode ser vista na equação \@ref(eq:SPAR) 
[@rppi, 75]:

\begin{equation}
P_{SPAR}^{0t} = \frac{\sum\limits_{n \in S(t)} p_n^t}{\sum\limits_{n \in S(t)} a_n^0} \left [ \frac{\sum\limits_{n \in S(0)} p_n^0}{\sum\limits_{n \in S(0)} a_0^n} \right ]^{-1}
(\#eq:SPAR)
\end{equation}

Apesar de ser simples, necessitar apenas de dados de preços e avaliaçõe, o que
simplifica a sua computação, os métodos baseados em avaliações tem a desvantagem
de não lidar adequadamente com mudanças de qualidade entre os períodos (reparos 
ou depreciação), além de ser dependente da qualidade das avaliações. 

Uma característica interessante deste tipo de índices é que, quando o cadastro
está atualizado e podem ser utilizados, os dados utilizados para a confecção do
índice representam a totalidade da população e não apenas uma amostra, como de
costume, ou seja, não há erro amostral, apenas o erro devido à avaliação em si.

Uma limitação importante, porém, é que índices elaborados com tais métodos não
podem decompor o valor total da propriedade imobiliária em valor de terra e
valor de estruturas.

#### Índices internacionais

...

##### Índice de Case-Shiller

...

##### Global Real House Price Index

O FMI, através do observatório Global Housing Watch...


#### Índices no Brasil

##### Índice FipeZap

O índice de maior longevidade que se tem conhecimento no Brasil foi elaborado em
conjunto pela Fundação Instituto de Pesquisas Econômicas (FIPE) e pelo portal de
anúncios de imóveis, o chamado índice FipeZap.

Segundo @fipezap, a metodologia utilizada para o cálculo do índice é a
estratificação. Para o índice FipeZap, apenas dois critérios de estratificação
foram adotados, no caso dos imóveis residenciais, a saber, o número de
dormitórios e a área de ponderação, definida pelos critérios do IBGE. No caso de
imóveis comerciais, o único critério de estratificação é a localização
[@fipezap, 7].


Segundo @fipezap, não foi possível a inclusão da variável idade da edificação, 
por esta não ser uma variável obrigatória nos anúncios da plataforma zap imóveis.

Outro problema relacionado a este índice é que ele não é composto de transações
de imóveis, porém de anúncios de imóveis, o que além de poder ser problemático é
questionável, devido às diferentes taxas de descontos praticadas no mercado
em diferentes períodos e pelos diferentes atores, que neste caso não são 
mensuráveis.

Infelizmente, devido à sua metodologia e composição, o índice FipeZap não se
presta nem a aferir o estoque de riqueza, nem o investimento bruto no mercado
imobiliário, já que a variável idade não foi inserida na estratificação e não é
possível a decomposição do índice na parte estrutural e preço da terra, devido à
própria metodologia.


##### Índices IGMI-R e IGMI-C

Trata-se de um novo conjunto de índices construídos pela \gls{ABECIP} em
convênio com o \gls{IBRE}/\gls{FGV}, provavelmente através de um método baseado
em avaliações, "levando em conta os laudos de imóveis financiados pelos bancos".

> Nos Estados Unidos, país de grande dimensão territorial e elevada mobilidade
da população, o índice Case-Schiller faz o cálculo através da metodologia das
transações repetidas. Outros países, que têm uma realidade diferente da
americana, buscam alternativas para fazer o cálculo.


### Comportamento recente do mercado imobiliário e relação com as variáveis macroeconômicas

No Brasil não existem séries históricas de prazo satisfatórios para uma análise
de longo prazo referente ao preço dos imóveis. No entanto, como explicitado
no teoricamente no capítulo \@ref(historico), e mostrado por @ADAMS201038 numa
série de países, num mundo globalizado, em que há livre fluxo de capitais, a
tendência é que o comportamento dos preços siga uma mesma tendência, portanto a
análise do comportamento dos preços nos países centrais da economia mundial 
tende a representar o que ocorrerá,com maior ou menor *lag*, nos outros países,
influenciados pelas variáveis e decisões ocorridas nestes países.

A figura \@ref(fig:nhpi) mostra a evolução do *Home Price Index* de Case e
Shiller, desde 1990. 

É possível notar pela análise do índice que os preços dos imóveis que, após
o estouro da bolha do _subprime_, os preços sofrem uma nítida tendência de alta,
desde janeiro de 2012, ultrapassando já, em termos nominais, os níveis de preços 
anteriores à crise de 2008.

```{r}
# nhpi <- Quandl("YALE/NHPI", type="ts", start_date="1990-01-01")
# rhpi <- Quandl("YALE/RHPI", type="ts")
# saveRDS(nhpi, file = "data/nhpi")
# saveRDS(rhpi, file = "data/rhpi")
```

```{r}
# fredr(
#   series_id = "USREC",
#   observation_start = as.Date("1857-01-01")
# )
nhpi <- readRDS("data/nhpi")
rhpi <- readRDS("data/rhpi")
global_rhpi <- read.csv("data/GlobalHousePriceIndex.csv")
#global_rhpi <- read.zoo(global_rhpi, index = "dateq", FUN = as.yearqtr, format = "%Yq%q")
#global_rhpi$dateq <- as.yearqtr(seq(ISOdate(2000,3,1), ISOdate(2019,3,1), by = "quarters"))
global_rhpi$dateq <- seq(ISOdate(2000,1,1), ISOdate(2019,1,1), by = "quarters")
recessions.df <- read.csv("data/us_recessions.csv")
recessions.df <- within(recessions.df, {
  Peak <- as.POSIXct(Peak)
  Trough <- as.POSIXct(Trough)
  })
```


```{r nhpi, fig.cap="Home Price Index, de Case e Shiller, em termos nominais."}
recessions.trim = subset(recessions.df, Peak >= "1990-01-01")
ggplot(nhpi, as.numeric = FALSE) +
  geom_line() +
   labs(
     title = "Case-Shiller U.S. National Nominal Home Price Index", 
     subtitle = "Not Seasonally Adjusted | Frequency: Monthly", 
     caption = "1990-2019",
     x = "Ano", 
     y = "Índice Jan 2000 = 100") +
   scale_y_continuous(expand=c(0,0),
                      breaks = c(seq(50, 200, 50)),
                      minor_breaks = seq(80, 200, 10)) +
  stat_peaks(colour = "red", span = 61) +
  stat_peaks(geom = "text", colour = "red", 
             vjust = -0.5, x.label.fmt = "%b/%Y", span = 61) +
  stat_valleys(colour = "blue", span = 61) +
  stat_valleys(geom = "text", colour = "blue", 
             vjust = 1.5, x.label.fmt = "%b/%Y", span = 61) +
  geom_rect(data=recessions.trim, aes(xmin=Peak, xmax=Trough, 
                                    ymin=-Inf, ymax=+Inf),
          inherit.aes=F,
          fill='grey', alpha=0.5)
```
\bcenter
Fonte: O autor, à partir de dados de @QuandlWIKI.
\ecenter

```{r}
range_nhpi_2006_2012 <- range(window(nhpi, start = 2006 + 6/12, end = 2012 + 0/12))
range_rhpi_2005_2012 <- range(window(rhpi, start = 2005 + 11/12, end = 2012 + 0/12))
range_rhpi_1997_2005 <- range(window(rhpi, start = 1997 + 0/12, end = 2005 + 11/12))
range_rhpi_1989_1997 <- range(window(rhpi, start = 1989 + 7/12, end = 1997 + 0/12))
```

Em julho de 2006 o índice atingiu o valor de `r brf(range_nhpi_2006_2012[2])`
pontos, entrando então em tendência de baixa, até atingir os 
`r brf(range_nhpi_2006_2012[1])` pontos, em janeiro de 2012, uma queda de 
`r diff(range_nhpi_2006_2012)` pontos, quando se iniciou nova tendência de alta, 
que perdura até os dias atuais. No momento em que se escreve esta dissertação o 
índice se encontra com `r brf(last(nhpi))` pontos, maior valor da série 
histórica, uma alta de `r brf(last(nhpi) - range_nhpi_2006_2012[1])` pontos. 

Em termos reais, no entanto, os preços ainda são inferiores ao pico registrado, 
mas há uma nítida tendência de alta, conforme pode ser visto na figura 
\@ref(fig:rhpi).

```{r rhpi, fig.cap="Home Price Index, de Case e Shiller, em termos reais."}
ggplot(window(rhpi, start = 1990 + 0/12), as.numeric = FALSE) +
  geom_line() +
   labs(
     title = "Case-Shiller U.S. National Real Home Price Index", 
     subtitle = "Not Seasonally Adjusted | Frequency: Monthly", 
     caption = "1990-2019",
     x = "Ano", 
     y = "Índice Jan 1890 = 100") +
  ylim(110, 200) +
  stat_peaks(colour = "red", span = 61) +
  stat_peaks(geom = "text", colour = "red", 
             vjust = -0.5, x.label.fmt = "%b/%Y", span = 61) +
  stat_valleys(colour = "blue", span = 61) +
  stat_valleys(geom = "text", colour = "blue", 
             vjust = 1.5, x.label.fmt = "%b/%Y", span = 61) +
  geom_rect(data=recessions.trim, aes(xmin=Peak, xmax=Trough, 
                                    ymin=-Inf, ymax=+Inf),
          inherit.aes=F,
          fill='grey', alpha=0.5)
```
\bcenter
Fonte: O autor, à partir de dados de @QuandlWIKI.
\ecenter

Na atualidade este índice se encontra em `r brf(last(rhpi))` pontos, sendo 
que o maior valor da série histórica se deu em dezembro de 2005, quando atingiu
`r brf(range_rhpi_2005_2012[2])` pontos.

Em janeiro de 1997, o índice estava em `r brf(range_rhpi_1989_1997[1])` pontos.
Desta data em diante, o índice entrou em franca tendência de alta até atingir os
`r brf(range_rhpi_2005_2012[2])` pontos, em dezembro de 2005, auge, em termos
reais, da bolha imobiliária, que no entanto só viria a estourar, nominalmente
falando, em julho de 2006, como se pode ver na figura \@ref(fig:nhpi).

É importante salientar que o fenômeno da alta tão relevante dos preços dos 
imóveis é relativamente recente. O gráfico da figura \@ref(fig:rhpi2) ilustra 
isto.

```{r rhpi2, fig.cap="HPI, em termos reais, desde 1890."}
recessions.trim = subset(recessions.df, Peak >= "1953-01-01" )
ggplot(window(rhpi, start = 1953 + 0/12), as.numeric = FALSE) +
  geom_line() +
   labs(
     title = "Case-Shiller U.S. National Real Home Price Index", 
     subtitle = "Not Seasonally Adjusted | Frequency: Monthly", 
     caption = "1953-2019",
     x = "Ano", 
     y = "Índice Jan 1890 = 100") +
  ylim(95, 205) +
  stat_peaks(colour = "red", span = 61) +
  stat_peaks(geom = "text", colour = "red", 
             vjust = -0.5, x.label.fmt = "%m/%Y", span = 61) +
  stat_valleys(colour = "blue", span = 61) +
  stat_valleys(geom = "text", colour = "blue", 
             vjust = 1.5, x.label.fmt = "%m/%Y", span = 61) +
  geom_rect(data=recessions.trim, aes(xmin=Peak, xmax=Trough, 
                                      ymin=-Inf, ymax=+Inf),
            inherit.aes=F,
            fill='grey', alpha=0.5)
```
\bcenter
Fonte: O autor, à partir de dados de @QuandlWIKI.
\ecenter

O valor mínimo da série histórica (não mostrado no gráfico) foi atingido em  
`r month.abb[(time(rhpi)[which.min(rhpi)] %% 1)*12+1]`/`r floor(time(rhpi)[which.min(rhpi)])`, quando o índice atingiu a marca de `r brf(rhpi[which.min(rhpi)])` pontos.

É interessante notar que, em um século, desde 1890, o índice de preços reais de
imóveis atingiu um valor máximo de apenas `r brf(range_rhpi_1989_1997[2])`
pontos, o que ocorreu em agosto de 1989.

Ou seja, em relação ao topo histórico  de um século (agosto de 1989) à partir do
início da coleta do índice (1890), o índice hoje se encontra 
`r brf(last(rhpi) - range_rhpi_1989_1997[2])` pontos percentuais acima daquela 
marca e a apenas `r brf(range_rhpi_1989_1997[2] - last(rhpi))` pontos 
percentuais abaixo de atingir o topo histórico de dezembro de 2005.

Em janeiro de 2012, no fundo do vale da curva do índice real, este atingiu
`r brf(range_rhpi_2005_2012[1])` pontos, apenas 
`r brf(range_rhpi_1989_1997[2] - range_rhpi_2005_2012[1])` pontos abaixo do topo 
histórico de um século à partir de 1890.

O *Global Real House Price Index* do \gls{FMI}, que se constitui de uma média
simples de preços reais de residências em 57 países [@fmitwa], mostra também uma
nítida e forte tendência de alta, como pode ser observado na figura 
\@ref(fig:global-rhpi).


```{r global-rhpi, fig.cap = "HPI real do FMI."}
# library(cowplot)
# theme_set(theme_cowplot(14))
format_quarters <- function(x) {
  format(as.yearqtr(x), format = "%qT%Y")
}
ggplot(global_rhpi, aes(x = dateq, y = equally.weighted)) +
  geom_line() +
   labs(
     title = "IMF Global Real Home Price Index", 
     subtitle = "Not Seasonally Adjusted | Frequência: trimestral", 
     caption = "2000-2019",
     x = "Ano",
     y = "Índice") +
  stat_peaks(colour = "red", span = 25) +
  stat_peaks(geom = "text", colour = "red",
             vjust = -0.5, x.label.fmt = "%m/%Y", span = 25) +
  stat_valleys(colour = "red", span = 25) +
  stat_valleys(geom = "text", colour = "red",
             vjust = 1.5, x.label.fmt = "%m/%Y", span = 25) +
  scale_y_continuous(expand = c(0,20))+
  scale_x_datetime(expand = expansion(mult = c(0, .05)),
                   date_breaks = "12 months",
                   date_minor_breaks = "3 months",
                   labels = format_quarters) +
  theme(panel.grid.major = element_line(colour="gray", size=0.5),
        panel.grid.minor.x = element_line(colour="gray", size=0.1),
        axis.text.x=element_text(angle=-45, hjust=0.001))
#  stat_smooth()
```

Deve-se reparar que, ao contrário do que aconteceu nos EUA, o pico em termos 
globais só foi alcançado no último trimestre de 2007. Deve ser observado ainda
que a queda, em termos globais, foi muito menos abrupta que a queda ocorrida
nos EUA. O ponto de retomada, no entanto, tem grande coincidência: enquanto nos
EUA a retomada começa à partir de Jan/2012, tanto para o índice nominal quanto
para o índice real, globalmente esta retomada ocorre à partir do final do
primeiro trimestre de 2012. Se levar-se em conta que, diferentemente dos índices
norte-americanos, o índice global é trimestral, pode-se dizer que a retomada
global da alta dos preços dos imóveis é praticamente simultânea.

No entanto, deve-se ter em conta que o preço dos imóveis nos EUA afeta o índice
global.

Isto poderia ser indício da formação de nova bolha imobiliária, nos moldes da
que estourou em meados de 2006, com consequências catastróficas para a economia
global?

Bolhas imobiliárias são difíceis de serem identificadas. Bolhas são fenômenos
de curto prazo que representam descolamentos dos preços em relação aos seus
fundamentos. Logo, para se afirmar que existe uma bolha, é necessário mostrar
que inexiste uma correlação entre os fundamentos e os preços dos ativos
imobiliários.

@fmitwa elencam uma série de motivos que podem nos levar a conclusão que desta
vez é diferente, como a falta de sincronicidade em diversos países, o que 
ocorreu durante a bolha dos anos 2000, e a maior vigilância por parte das 
autoridades monetários no que tange às medidas macroprudenciais na prevenção, 
que incluem [@fmiem]:

* Limite a razão empréstimo/valor, o que limita o valor da hipoteca relativa
ao valor da propriedade.
* Limites a razão dívida/renda, que limita o tamanho do pagamento do serviço da 
dívida a um limite fixo da renda do mutuário.
* Requerimentos de capitais setoriais, que forçam os bancos a manter capital 
extra contra empréstimos a setores específicos, como o mercado imobiliário.
* Requerimentos de provisionamento para pagamentos duvidosos.

Porém, além das medidas macroprudenciais citadas, considera-se que existem 
outros fundamentos que indicam a não existência de uma bolha especulativa, mas
que indicam que o preço dos imóveis estão seguindo os fundamentos econômicos.

Como anteriormente mencionado, uma das variáveis macroeconômicas que afetam o
mercado imobiliário são as taxas de juros de longo prazo. Uma diminuição das
taxas de juros de longo prazo tende a reduzir a demanda por títulos públicos de 
longo prazo e a aumentar a demanda por investimentos com base imobiliária.

Estas taxas de juros de mais longo prazo tem caído no mundo todo, especialmente
nas economias desenvolvidas, como ilustra o gráfico da figura \@ref(fig:yields),
elaboradas a partir de dados obtidos do @fredgs10, @fredgs20, @fredgs30. Esta
 mostra as taxas de juros dos títulos da dívida do tesouro norte-americano,
em periodicidade mensal. A causa da queda destas taxas de juros de mais longo
prazo (assim como as de curto prazo) são atribuídas a diversos fatores, o que
vai muito além do escopo deste trabalho. Uma boa discussão pode ser vista em
@bresser2018, @krugman2020.

```{r}
#ycAll <- Quandl("USTREASURY/YIELD", type = "ts")
```

```{r}
# gs10 <- fredr(series_id = "GS10", 
#               observation_start = as.Date("1953-04-01"))
# gs20 <- fredr(series_id = "GS20", 
#               observation_start = as.Date("1953-04-01"))
# gs30 <- fredr(series_id = "GS30", 
#               observation_start = as.Date("1953-04-01"))
# df <- left_join(gs10, gs20, by = "date", suffix = c(".GS10", ".GS20"))
# df <- left_join(df, gs30, by = "date")
# df <- df[, c("date", "value.GS10", "value.GS20", "value")]
# colnames(df) <- c("date", "GS10", "GS20", "GS30")
# df <- df %>% gather("bond", "rate", -date)
# saveRDS(df, "data/FRED")
```


```{r yields, fig.cap="Taxas dos \\emph{treasuries bonds} desde janeiro/1990."}
# xyplot.ts(ycAll[, c(9:12)], 
#           superpose=TRUE, 
#           auto.key=list(columns=4), 
#           ylab="Yield (%)")
recessions.df <- within(recessions.df, {
                          Peak <- as.Date(Peak)
                          Trough <- as.Date(Trough)
                        })
df <- readRDS("data/FRED")
ggplot(data = df[which(df$date >= as.Date("1990-01-01")), ], 
       aes(x = date, y = rate, color = bond)) +
  geom_line() +
  labs(
    title = "US Treasuries-bonds",
    subtitle = "10, 20 and 30 years",
    caption = "Fonte: Board of Governors of the Federal Reserve System (US)"
  ) +
  xlab("Ano")+
  ylab("Taxa (a.a.)") +
  scale_y_continuous(labels = scales::label_percent(scale = 1,
                                                    decimal.mark = ",")) +
  theme(legend.position = "bottom") +
  geom_rect(data=recessions.df[which(recessions.df$Peak >= as.Date("1990-01-01")), ], 
            aes(xmin=Peak, xmax=Trough, ymin=-Inf, ymax=+Inf),
            inherit.aes=F, fill='grey', alpha=0.5)
```
\bcenter
Fonte: O autor, à partir de dados do \gls{FRED}.
\ecenter

Mesmo uma análise mais ampla (desde 1953) das taxas de juros mostram que o 
período recente é o período de menor taxa de juros em termos históricos, o que 
pode ser visto na figura \@ref(fig:fred).

```{r}
# dgs10 <- fredr(series_id = "DGS10",
#               observation_start = as.Date("1962-01-02"))
# dgs20 <- fredr(series_id = "DGS20",
#               observation_start = as.Date("1962-01-02"))
# dgs30 <- fredr(series_id = "DGS30",
#               observation_start = as.Date("1962-01-02"))
# df <- left_join(dgs10, dgs20, by = "date", suffix = c(".DGS10", ".DGS20"))
# df <- left_join(df, dgs30, by = "date")
# df <- df[, c("date", "value.DGS10", "value.DGS20", "value")]
# colnames(df) <- c("date", "DGS10", "DGS20", "DGS30")
# df <- df %>% gather("bond", "rate", -date)
# saveRDS(df, "data/FRED_daily")
```

```{r yields2, fig.cap="Taxas diárias dos \\emph{treasuries bonds} desde janeiro/1990."}
df_daily <- readRDS("data/FRED_daily")
ggplot(data = df_daily[which(df_daily$date >= as.Date("1990-01-01")), ], 
       aes(x = date, y = rate, color = bond)) +
  geom_line() +
  labs(
    title = "US Treasuries-bonds",
    subtitle = "10, 20 and 30 years",
    caption = "Fonte: Board of Governors of the Federal Reserve System (US)"
  ) +
  xlab("Ano")+
  ylab("Taxa (a.a.)") +
  scale_y_continuous(labels = scales::label_percent(scale = 1,
                                                    decimal.mark = ",")) +
  theme(legend.position = "bottom") +
  geom_rect(data=recessions.df[which(recessions.df$Peak >= as.Date("1990-01-01")), ], 
            aes(xmin=Peak, xmax=Trough, ymin=-Inf, ymax=+Inf),
            inherit.aes=F, fill='grey', alpha=0.5)
```
\bcenter
Fonte: O autor, à partir de dados do \gls{FRED}.
\ecenter

No momento em que se escreve deste trabalho, a taxa de juros dos títulos de mais
longa maturidade, ou seja, de 30 anos, está em `r brf(tail(df_daily, n = 1)$rate)`% a.a. 

Para os títulos com vencimento em 20 anos, a taxa está em `r brf(tail(df_daily[which(df_daily$bond == 'DGS20'), ], n = 1)$rate)`
% a.a. e para os títulos com vencimento em 10 anos está em `r brf(tail(df_daily[which(df_daily$bond == 'DGS10'), ], n = 1)$rate)`% a.a., 
todos muito perto dos seus valores mínimos da série histórica, que foram 
atingidos em `r  df_daily[which.min(df_daily$rate), ]$date`, quando os títulos
com maturidade de 10 anos atingiram impressionantes `r pull(df_daily[which(df_daily$date == as.Date("2020-03-09")), ], rate)[1]`% a.a.

Segundo Krugman [-@krugman2020], no entanto, isto não está a ocorrer apenas nos
EUA, mas em todo o mundo desenvolvido, com maior ou menor gravidade, já há 
alguns anos, e não deve ser interpretado apenas como um efeito de curto prazo
de uma crise com a do Corona vírus, que só fez agravar ainda mais um quadro
que já vem de longo prazo:

\begin{citacao}
What this tells us is that the bond market isn’t just pricing in a global
recession driven by the coronavirus, but that it expects the Fed funds rate to
be near zero a lot of the time looking forward. That is, the market sees a
future of secular stagnation, in which the economy is in a liquidity trap, that
is, a situation in which monetary policy loses most of its traction, much if not
most of the time. We were in a liquidity trap for 8 of the past 12 years; the
market now appears to believe that something like this is the new normal.
\end{citacao}



```{r fred, out.width="\\textwidth", fig.cap="Taxas mensais dos \\emph{treasuries bonds} desde abril/1953."}
ggplot(data = df, aes(x = date, y = rate, color = bond)) +
  geom_line() +
  labs(
    title = "US Treasuries-bonds",
    subtitle = "10, 20 and 30 years",
    caption = "Fonte: Board of Governors of the Federal Reserve System (US)"
  ) +
  xlab("Ano")+
  ylab("Taxa (a.a.)") +
  scale_y_continuous(labels = scales::label_percent(scale = 1,
                                                    decimal.mark = ",")) +
  theme(legend.position = "bottom") +
  geom_rect(data=recessions.df[which(recessions.df$Peak >= as.Date("1953-04-01")), ], 
            aes(xmin=Peak, xmax=Trough, ymin=-Inf, ymax=+Inf),
            inherit.aes=F, fill='grey', alpha=0.5)
```
\bcenter
Fonte: O autor, à partir de dados do \gls{FRED}.
\ecenter

Esta longa e sustentada tendência de queda de longo prazo, com esta persistência
não pode ser atribuída a uma bolha especulativa, *i.e.* um desvio de curto prazo
de uma tendência de longo prazo, mas sim a uma tendência estrutural, sistêmica.

Esta alta queda das taxas de juros dos ativos financeiros de longo prazo é uma
das causadoras da elevação dos preços dos mesmos ativos, assim como a elevação
do preço dos imóveis.

A grande diferença então da recente alta dos preços dos imóveis (desde 2012) da
alta anterior (até Dez/2005) é que a alta mais recente é plenamente justificada
pela altíssima liquidez dos mercados. Ou seja, não se pode atribuir a recente
alta dos preços dos imóveis à especulação imobiliária, ou pelo menos não se pode
atribuir a recente alta somente a especulação: há fundamento para a alta, o que
se discuti com mais propriedade no capítulo \@ref(micro).

Em um cenário de longo prazo, a tendência é que a crise de 2008 apenas tenha
acelerado em demasia, momentaneamente, o que já era uma tendência de longo
prazo, portanto estrutural, da economia.

### O Mercado Imobiliário e o setor bancário {#MI-e-o-setor-bancario}

A participação dos produtos financeiros relacionados ao setor imobiliário
constituem uma grande parte dos portfolios bancários. Justamente por isto,
crises bancárias estão frequentemente associadas a superexposição do setor
bancário no mercado imobiliário [@Case2000, 148]. Segundo Claessens *et al.*
(2010) [apud @silver, 3], de 46 crises bancárias sistêmicas para quais há dados
disponíveis, mais de dois terços foram precedidas por padrões de aumento-estouro
de preços de imóveis.

Não apenas pelo estouro de uma bola especulativa podem haver quedas nos preços
bens imóveis, mas também por conta de uma inversão dos fundamentos econômicos
que sustentavam os preços [@Case2000, 129], como aliás parece ser o caso no 
momento, devido a um fator exógeno, a saber, a pandemia do corona vírus.

#### A crise financeira de 2008

Segundo @devil, a raiz da crise financeira de 2008 estava nos derivativos de
crédito que transferiam o risco de uma hipoteca dos emprestadores ao mercado
financeiro, ou seja, aos bancos, fundos de *hedge* e companhias seguradoras.

O propósito da venda destes seguros era a liberação de capital dos bancos: uma
vez que os bancos necessitam manter provisões de capital em seus balanços contra
os empréstimos realizados, a venda destes derivativos de risco a outros
investidores possibilitava a liberação desse capital, tornando possível aos
bancos efetuar mais empréstimos.

Esta dispersão do risco do setor bancário era vista como um fator de diminuição
da vulnerabilidade do setor aos choques econômicos. Na prática, porém, a 
diminuição dos riscos levou os bancos a uma maior tolerância na análise de
risco dos tomadores de empréstimos, o que não foi percebido de imediato pelos
compradores dos \gls{CDO}s.

#### \gls{CDO}

\gls{CDO} são um tipo de instrumento financeiro utilizado para a diluição do 
risco de crédito.

## O Mercado Imobiliário e a Microeconomia {#micro}

O mercado imobiliário, como visto na seção anterior, não pode ser 
considerado um simples mercado de bens, como outros bens de consumo em geral,
como automóveis, móveis ou eletrodomésticos. Sua análise em nível macroeconômico,
portanto, requer um estudo mais aprofundado das variáveis da Economia do país,
o que não quer dizer que não se dispense de analisar também o seu comportamento 
microeconômico, o que aliás a NBR 14.653-01 [-@NBR1465301] parece ter acabado de 
perceber e recomendar.

### Estruturas básicas de mercado

De acordo com a NBR 14.653-01 [-@NBR1465301, ix]:

> As estruturas básicas do mercado podem ser, resumidamente:
>
>* **Concorrência Perfeita**: situação em que o número de vendedores e de
> compradores é suficientemente elevado para que um agente isolado não seja 
> capaz influenciar o comportamento dos preços;
>
>* **Monopólio**: É constituído por um único vendedor;
>
>* **Monopsônio**: é constituído por um único comprador;
>
>* **Oligopólio**: é constituído por um número pequeno de vendedores;
>
>* **Oligopsônio**: é constituído por um número pequeno de compradores.

### Particularidades do mercado imobiliário

Também em nível microeconômico o mercado imobiliário é um mercado diferenciado 
dos outros mercados de bens de consumo. Apesar de toda a indústria da construção
ter evoluído muito ao longo das últimas décadas, ainda persiste no Brasil um
forte componente artesanal na construção civil, o que implica em bens imóveis
de características muito distintas, a depender da mão-de-obra aplicada na sua
execução. Também a questão do projeto arquitetônica implica numa singularidade
para cada bem imobiliário. Mas mais importante ainda é a questão da localização,
que torna cada imóvel único. Isto não ocorre em qualquer outro mercado de bens 
de consumo. A não ser por questões de natureza sentimental, um carro, uma 
geladeira, ou praticamente qualquer outro bem de consumo é produzido é série: 
existem milhares de itens iguais no mercado. Isto nunca ocorre com os imóveis.
Mesmo apartamento vizinhos, em um mesmo prédio, tem características diferentes,
dada a sua posição solar, localização do andar em relação ao prédio, a vista
que cada um possui, entre outras questões. 

Segundo a NBR 14.653-01 [-@NBR1465301, x], "o mercado imobiliário caracteriza-se 
como um 'mercado imperfeito', com bens não homogêneos, estoque limitado, liquidez 
diferenciada e grande influência de fatores externos."

De acordo com @ADAMS201038 [-@ADAMS201038, 3], a forte inércia dos preços do 
mercado imobiliário influencia o comportamento do mercado durante os booms 
econômicos, já que a exuberância das expectativas (exuberância irracional) dos 
proprietários de imóveis facilita a formação de bolhas nestes mercados. Além
disto, a falta de informação a respeito de preços no mercado imobiliário, pelo
motivo deste ser um mercado segmentado, ou seja, os preços obedecem uma
lógica local, também é uma facilitadora da formação de bolhas.

### Diagnóstico de mercado

A NBR 14.653-01 [-@NBR1465301, 12], estabelece que, "o profissional, conforme o
tipo de bem, as condições de contratação, o método empregado e a finalidade da
avaliação, pode **tecer considerações sobre o mercado do bem avaliando**, de
forma a indicar, tanto quanto possível, **a estrutura, a conduta e o desempenho
do mercado**."

### O imóvel visto como um investimento

Na ótica do investidor (e não do especulador, que pretende ganhar com a 
volatilidade do mercado, ou seja, comprando na baixa e vendendo na alta), o
imóvel é como um título de longo prazo. Racionalmente ou não, o comprador de um
imóvel com fins de investimento espera que o imóvel comprado vá gerar um fluxo
de aluguéis (constantes ou não) ao longo do tempo, de maneira que este fluxo de
aluguéis compense o investimento inicial na compra do imóvel.

Diferentemente do que hoje ocorre com os investimentos capitalistas, onde o 
payback esperado gira em torno de 5 a 10 anos, o comprador de um imóvel
esperar que este gere um fluxo de renda ao longo de décadas. 

Assim, a compra de um imóvel assemelha-se à compra dos títulos de renda fixa de
maior *duration* disponíveis no mercado.

Ora, como se sabe, o valor de face destes títulos, ou seja, o valor do resgate
destes títulos no vencimento, é dado. Porém, estes títulos são negociados no
mercado secundário a valor de mercado, sendo que os títulos de longo prazo são
altamente sensíveis a variações nas taxas de juros de longo prazo. A saber, o
preço destes títulos é inversamente proporcional às taxas de juros, ou seja,
quanto menor as taxas, maior o valor presente dos títulos, ou valor de mercado,
e vice-versa.

#### Duration de um título de renda fixa

Segundo @marins1, a *duration* de um título, ou de um conjunto de títulos de 
renda fixa pode ser calculada de acordo com a fórmula a seguir, de Macaulay:

$$D = \frac{\sum_{t = 1}^{n} t \times \frac{F_t}{(1+i)^t}}{\sum_{t = 1}^{n} \frac{F_t}{(1+i)^t}}$$

#### Séries Perpétuas

Uma série perpétua é uma série suficientemente longa de maneira que as entradas
ou saídas de caixa possam ser consideradas infinitas (geralmente séries acima de 
20 anos podem ser consideradas perpétuas).

Assim, o Valor Presente $VP$ de uma série de pagamentos perpétua de valor 
periódico $A$, descontados de uma taxa de juros $i$ é igual a:

\begin{equation}
VP = \lim_{n \to \infty} A \frac{(1+i)^n-1}{i(1+i)^n}= \frac{A}{i}
(\#eq:perpetua)
\end{equation}

#### Cálculo do valor justo de um imóvel

O cálculo do valor justo de um imóvel pode ser feito considerando-se o método
do fluxo de caixa descontado, assim como é feito o *valuation* de uma empresa
capitalista.

Por exemplo, se um investidor estima que o fluxo líquido de um determinado
imóvel (aluguéis descontados de impostos, taxas e manutenção) será de R$2.000,00
mensais, a uma taxa de juros de 2% ao ano, o valor presente do imóvel,
considerando-se que este fluxo seja constante ao longo de toda a vida útil do
imóvel (não menor do que 20 anos), é:

$$P = \frac{12 \times 2.000}{0,03} = 800.000$$

Uma queda moderada da taxa de juros de longo prazo, digamos, para 2% a.a.,
teria o seguinte impacto no valor presente deste imóvel:

$$P = \frac{12 \times 2.000}{0,02} = 1.200.000$$

Já uma queda da taxa de juros de longo prazo mais agressiva, digamos para 1%
a.a., teria o seguinte impacto:

$$P = \frac{12 \times 2.000}{0,01} = 2.400.000$$

A figura \@ref(fig:valores-juros) mostra como varia, *coeteris paribus*, o valor 
justo de um imóvel em função da taxa de juros de longo prazo.

```{r valores-juros, fig.cap = "Variação do valor justo de um imóvel em função da taxa de juros."}
eq = function(x) 12*2000/(x)
# curve(eq, from=.1/100, to = 6/100,
#       xlab = "Taxa de juros",
#       ylab = "Valor justo do Imóvel"
#       )
ggplot(data.frame(x = c(.1/100, 6/100)), aes(x = x)) + 
  stat_function(fun = eq) + 
  xlab("Taxa de juros (ao ano)") +
  ylab("Valor justo do imóvel") +
  scale_y_continuous(labels = function(l) {trans = l / 10^6}) +
  scale_x_continuous(labels = scales::percent) +
  labs(title = "Valor justo de um imóvel", 
       subtitle = "Em milhões de reais.",
       caption = "Supondo um aluguel constante de R$2.000/mês.") 
  
```
\bcenter
Fonte: Do autor.
\ecenter

A tabela \@ref(tab:tabela-valor-justo) mostra...


```{r tabela-valor-justo}
valorJusto <- data.frame(i = c(0.1, .25, .5, .75, 1, 1.5, 2, 3, 4, 5, 6))
valorJusto$valor <- 12*2000/(valorJusto$i/100)
kable(valorJusto, format = "latex", booktabs = TRUE,
      caption = "Valor justo de um imóvel em função do valor do aluguel.",
      format.args = list(decimal.mark = ",", big.mark = ".", scientific = F),
      col.names = c("Taxa de Juros(%)", "Valor Justo (R$)")) %>%
  kable_styling(latex_options = "HOLD_position") %>% 
  footnote(general = c("Supondo um aluguel constante de R$2.000/mês.",
                       "Taxas de juros anuais."),
           general_title = "Notas:")
```
\bcenter
Fonte: Do autor.
\ecenter


### O efeito da política de limitação do valor de aluguéis

A política de limitação do valor de aluguéis garante o controle da inflação, 
controlando os custos de moradia para a população (aluguéis), garantindo assim
o direito à moradia, que não implica um direito à propriedade [@fnogueira].

Obviamente que isto implica de num efeito balizador importante para o cálculo de
um preço justo dos imóveis, mas será que esta política apenas é uma política
capaz de regular com um mínimo de equidade o valor do solo urbano?

Qualquer instrumento financeiro, como um título público, uma ação de uma
empresa, ou um derivativo, terá um valor de mercado diferente do valor justo
calculado para o instrumento, em virtude dos movimentos do mercado (oferta vs.
demanda), que se dão não apenas pelos fundamentos econômicos, mas também pelas
expectativas dos diversos agentes econômicos em relação ao valor futuro daquele
instrumento.

No entanto, assim como o *valuation* serve para calcular o "preço justo" de uma
ação (ou *target price*, ou ainda preço-alvo), o que por sua vez permite às
corretoras efetuarem recomendações (*outperform* ou *buy*, *neutral* ou *hold*,
*underperform* ou *sell*), assim como o método de Black&Scholes [@marins2]
permite o cálculo do preço justo das opções de compra e venda, as séries
perpétuas permitem um cálculo razoável do preço justo de um imóvel, haja vista
que permitem, sem maiores especulações, o cálculo do fluxo de caixa descontado
dos aluguéis, balizando assim as expectativas em torno dos preços dos imóveis,
ajudando a conter dessa maneira a especulação imobiliária.

Em períodos de normalidade econômica poder-se-ia dizer que o estabelecimento
de preços máximos de aluguéis seriam suficientes para conter uma especulação
imobiliária desenfreada.

No entanto, o mundo não vive tempos de normalidade econômica. Desde a crise de
2008 o mundo vive tempos de uma crise crônica, persistente, que tem sido 
enfrentada pelos bancos centrais (especialmente os bancos centrais dos países
desenvolvidos, onde a estagnação é maior), por enormes aumentos de liquidez
do sistema financeiro.


Ou seja, a imposição de um valor máximo aos aluguéis pode ser uma boa política
para contenção da inflação, regulando os custos de moradia das classes menos
privilegiadas, impondo também alguma limitação da especulação imobiliária
desenfreada, porém em um cenário de juros baixíssimos e estagnação econômica
crônica como o que se avizinha e que cada vez mais se prevê de forma duradoura,
não será o suficiente para conter uma alta expressiva no valor dos imóveis.

Pode-se prever que, apenas com esta política de limitação de aluguéis, o mundo
estará fadado a dividir os cidadãos em proprietários e locatários, uma vez que o 
preço do aluguel estará controlado, mas o valor dos imóveis tende a disparar.

## Problemas gerados pelo alto valor dos imóveis

Além dos problemas relacionados ao setor bancário discutidos na seção
\@ref(MI-e-o-setor-bancario), existe um problema normalmente desconsiderado pela
maioria é que altos preços de imóveis e/ou aluguéis previnem que os
trabalhadores se mudem para cidades com maior produtividade marginal do
trabalho. Ou seja, algumas pessoas tendem a se manter em ocupações de baixa 
produtividade em cidades pequenas, no interior, ao invés de se mudarem para 
grandes cidades onde certamente teriam ocupações de maior produtividade, como 
numa fábrica, por exemplo, pois o custo adicional de moradia que elas teriam
não seria compensado pelo maior salário que receberiam, devido à maior 
produtividade da sua ocupação. Se fosse possível a redução dos custos de moradia 
em regiões de maior produtividade da mão de obra, isto resultaria num maior 
Produto Interno Bruto [@Case2000, 149].

Mas o principal problema advindo de uma grande alta no valor dos imóveis é o
problema da reversão das expectativas: uma vez que as expectativas se revertem,
seja por um aumento da taxa de juros, seja pelo estouro de uma bolha de crédito,
como ocorreu em 2008, tendem a causar transtornos tanto para as pessoas físicas,
que podem perder seus imóveis, quanto para as instituições financeiras expostas
ao risco do mercado imobiliário, seja para os governos que são instados a 
socorrer as empresas e as pessoas em dificuldades.

Segundo @fmiera, episódios com padrões de boom seguidos de estouros (de bolhas),
ou *boom-bust patterns*, precederam mais de dois terços das 50 mais recentes
crises bancárias sistêmicas.

Uma reversão de expectativas pode ocorrer devido a um fator exógeno. Por exemplo,
no momento em que se escreve esta dissertação, o mundo se encontra em meio a
uma pandemia de proporções globais e ainda sem qualquer perspectiva que seja
encontrada uma cura ou uma vacina contra o Corona vírus.

Estimativas recentes dão conta de que os níveis de desemprego podem aumentar 
substancialmente em todo o mundo, o que pode gerar um perspectiva de que a 
demanda por aluguéis diminua muito, puxada pela diminuição da renda da 
população devido ao desemprego, *i.e.*, uma diminução no numerador da equação
\@ref(eq:perpetua).

Por outro lado, a brusca queda das taxas de juros longas, *i.e*, uma diminuição
no denominador da equação \@ref(eq:perpetua) deve mais que compensar a queda no 
numerador.

Seja, por exemplo um imóvel em que, antes da crise, se imaginava que produziria
uma série de pagamentos de aluguéis de R$2.000,00 mensais. A uma taxa de juros
de longo prazo de 2% a.a., o seu valor justo, segundo a equação 
\@ref(eq:perpetua) seria de R$1.200.000,00. Imaginando que, com a crise do COVID
haja uma redução nas expectativas de receitas com o imóvel, passando para uma 
prestação mensal de R$1.000,00. Com a queda da taxa dos títulos para 1% a.a.,
o preço do imóvel permaneceria constante.

Uma vez alternadas as expectativas, no entanto, ou seja, uma vez que se resolva
a crise sanitária da COVID-19, as taxas de juros podem subir repentinamente, 
ainda que permanecendo baixa em níveis históricos, mas muito dificilmente 
ocorrerá o mesmo no mercado de trabalho, que tem recuperação lenta. Este cenário
poderia vir a desencadear uma crise imobiliária similar ou ainda pior do que a
da década passada, haja vista que na atualidade, as ferramentas tradicionais de
política monetária já foram exauridas, além das ferramentas não-tradicionais.
