# Índices de preços de imóveis e correlação com variáveis macroeconômicas {#indices}

Diversos países hoje contam com índices de preços de imóveis nacionais, oficiais
ou não, no entanto o modo de construção destes índices de preços difere de país 
para país, assim como variam as estruturas de oferta e demanda em cada um deles
[@regulation, 3-4].

No Brasil recentemente foram criados alguns índices de preços de imóveis, 
contudo, deve-se ter em conta, na criação de um índice de preços qualquer, a que
objetivo ele se destina e, como se verá, isto parece não ter sido levado em 
conta na criação dos índices de preços de imóveis brasileiros.

De acordo com o @rppi, índices de preços de imóveis são importantes e podem ser
úteis ou necessários:

* como um indicador macroeconômio da atividade econômica;
* para uso na calibração da política monetária;
* como uma ferramenta para estimar o valor de um dos componentes de riqueza;
* como um indicador da estabilidade financeira ou de solidez da exposição ao 
risco;
* como um deflator nas contas nacionais;
* para auxílio para a tomada de decisões dos cidadãos na negociação de um imóvel;
* como um dos componentes de um índice de preços ao consumidor; e
* para uso em comparações inter-setoriais ou internacionais.

Ainda segundo o @rppi, grosseiramente falando, os índices de preços podem ser 
divididos em dois grupos:

* índices para a aferição do *estoque* de propriedade imobiliária em um
determinado tempo; e 
* índices para a aferição das *vendas* de propriedade imobiliária em um 
determinado período de tempo.

Em síntese, índices do primeiro tipo devem conter informação tanto das
propriedades existentes e das propriedades recém-construídas, enquanto que para
índices do segundo tipo apenas, destinado a medir o investimento imobiliário,
deve se ater às vendas de novos imóveis ou imóveis recém convertidos em imóveis
de novo tipo [@rppi, 155]. 

Contudo, deve-se ter em conta que para aferir o investimento bruto no \gls{MI} 
deve-se primeiro decompor o componente estrutural do componente
referente ao preço da terra no valor de venda dos imóveis [@rppi, 155]. Esta
decomposição também deve ser efetuada para utilização do índice como um
componente de um índice de preços ao consumidor [@rppi, 156].

No Brasil existe uma grande dificuldade para a confecção de plantas genéricas
para a constituição da base de cálculo do \gls{IPTU}. Em diversas cidades é
comum que as \gls{PVG} não sejam atualizadas por muitos anos, o que acaba
distorcendo muito a \gls{PVG} em relação aos valores reais de mercado. O que
agrava ainda mais a situação é que as bases de cálculo acabam sendo atualizadas
por índices de preços ao consumidor, como o \gls{IPCA}. O efeito disto é que, em
períodos em que os preços dos imóveis aumentam mais do que o \gls{IPCA} em média
(ou qualquer quer seja o índice de preço adotado), a base da tributação acaba
deprimida e vice-versa, se o aumento do \gls{IPCA} é muito alto, o aumento da
base de cálculo do \gls{IPTU} acaba por sobrecarregar ainda mais os
proprietários. A elaboração de índices de preços de imóveis pode ajudar a 
resolver este problema.

## Metodologias para confecção de índices de preços de imóveis

Diferentes metodologias são conhecidas para a confecção de índices de preços de
imóveis, que vão desde as mais simples, como o método de vendas repetidas, 
proposto por Case e Shiller [-@repeatedSales], até métodos mais complexos, com
modelos hedônicos, com os quais é possível decompor os preços dos imóveis em
preços de terra e preços de estruturas.

A opção pela aplicação de cada método não se dá apenas pela maior ou menor
precisão ou complexidade de cada índice, mas deve se dar pelos aspectos do
\gls{MI} em referência e em relação à finalidade do índice. O índice de Case e
Shiller, um dos mais conhecidos, se aplica perfeitamente ao \gls{MI} americano,
dado este é um mercado muito dinâmico, onde a compra e venda de imóveis é feita
com considerável frequência, o que permite a utilização do índice, que se baseia
em vendas repetidas de um mesmo imóvel. É provável, portanto, que este índice
não se adapte à países com \gls{MI} menos complexos, como o Brasil, onde ainda
existe grande informalidade e as transações muitas vezes nem são comunicadas às
entidades reguladoras, dado que diversas transações são feitas baseadas em
simples contratos particulares de compra e venda.

### Métodos de estratificação

São os métodos mais simples de medição de mudanças nos índices de preços de 
imóveis. É feita pela aferição da mudança de uma medida de tendência central 
(usualmente média ou mediana) em um determinado período de tempo, dividindo-se
os imóveis em sub-amostras de características similares.

Um dos problemas da utilização deste tipo de metodologia é que ele é incapaz
de capturar eventuais mudanças quanto a qualidade do estoque de imóveis ao longo
do tempo, ficando viesado para cima, por exemplo, quando a qualidade dos imóveis
aumenta ao longo do tempo e vice-versa. O índice tambem pode ficar viesado se
houver alteração no *mix* de imóveis entre dois períodos, por exemplo, se num
determinado período houver um maior número de imóveis de alto padrão do que 
num período anterior, o índice ficará viesado para cima.

Segundo o Eurostat [-@rppi, 158], o método da estratificação é recomendado quando o
volume de vendas é grande o suficiente e a informação das características dos
imóveis é detalhada o suficiente para uma classificação detalhada das
propriedades, sendo este método de confecção de índice somente apropriado quando:

* um nível apropriado de detalhe escolhido é factível para as células 
* uma das variáveis de estratificação é a variável *idade* da edificação; e
* a decomposição do índice em terra e estrutura não é necessária.

### Métodos hedônicos

É o método mais eficiente de construção de um índice quando há dados
disponíveis. Além de explorar o máximo os dados disponíveis, permite a
desagragação dos preços das estruturas do preço da terra e pode ser elaborado de
forma a levar em conta a depreciação dos imóveis, razão pela qual tal tipo
índice pode ser utilizado tanto para o monitoramento do valor dos estoques de
imóveis quanto para aferir o investimento no setor imobiliário.

Consiste na aplicação de modelos hedônicos, basicamente de duas maneiras distintas:

#### Modelos com variáveis dicotômicas de tempo 

Trata-se de um método que utiliza um modelo de regressão onde as variáveis
hedônicas dos imóveis são adicionadas de variáveis dicotômicas de cada período
[@rppi, 158]. Apesar da simplicidade, uma vez que um novo período é adicionado,
com o novo ajuste do modelo, os índices dos períodos anteriores são modificados.
Para contornar este problema, utiliza-se uma janela de tempo móvel, efetuando um
ajuste de modelo para os últimos N períodos.

#### Modelos de preços característicos

Nestes tipos de índices, um modelo hedônico é ajustado a cada período e o índice
é construído através dos preços previstos pelos modelos [@rppi, 53]. Assim, o
índice é construído através da razão entre os preços previstos nos dois
períodos, como mostra a equação \@ref(eq:cp-approach).

\begin{equation}
\frac{\hat p^t}{\hat p^0} = \frac{\hat \beta_0^t + \sum \hat \beta_k^t z_k^*}{\hat \beta_0^0 + \sum \hat \beta_k^0 z_k^*}
(\#eq:cp-approach)
\end{equation}

onde as características dos imóveis $z_k^*$ pode ser estabelecida de diversas
maneiras, como a média das características do período base ($z_k^* = \bar z_k^0$),
denominado índice de Laspeyres, como média das características do período
posterior ($z_k^* = \bar z_k^t$), denominado índice de Paasche, ou ainda tomando
a média geométrica dos períodos anterior e posterior, denominado índice do tipo
Fisher.

### Método de vendas repetidas (Repeated Sales)

Embora seja o método mais "natural" para a confecção de um índice, e de ser
também o método do índice talvez mais famoso, o de Case e Shiller, o método de
vendas repetidas não é tão eficiente quanto o método de modelos hedônicos, pois
o método de vendas repetidas, ao utilizar apenas os dados de imóveis
transacionados mais de uma vez, por conseguinte descarta muitos dados de
transação que poderiam ser úteis para a construção de um índice mais robusto 
[@rppi, 160]. 

### Métodos baseados em avaliação -- Sales Price Appraisal Ratio (SPAR)

Este tipo de índice utiliza de dados de avaliação feitas para propósito de
tributação ou outros tipos de avaliação, usualmente utilizadas para bens 
similares, com o intuito de resolver alguns problemas relacionados ao modelo de
vendas repetidas (pequeno número de dados repetidos e a suscetibilidade ao viés).
Matematicamente, o índice é calculado de acordo com a equação \@ref(eq:AP) 
[@rppi, 75].

\begin{equation}
P_{AP}^{0t} = \sum_{n \in S(t)} w_n^0(t) \left ( \frac{p_n^t}{a_n^0} \right )
(\#eq:AP)
\end{equation}

onde $p_n^t$ é o preço de venda no período $t$, $a_n^0$ é o valor da avaliação
do bem no período base, $S(t)$ é a amostra do período $t$ e $w_n^0(t)$ são os
pesos utilizados para a confecção do índice.

Ou seja, este método, como uma maneira de contornar o baixo volume de dados de 
venda de bens nos diferentes períodos, compensa essa falta de dados com a 
utilização de dados de avaliação, nos períodos onde não há dados de venda.

Como o método acima não utiliza valores observados no período base, os valores
neste período, como acima calculados, serão diferentes de 1. Como isto é 
indesejável, uma normalização é feita, obtendo-se assim o *Sales Price Appraisal
Ratio* ou SPAR, cuja formulação pode ser vista na equação \@ref(eq:SPAR) 
[@rppi, 75]:

\begin{equation}
P_{SPAR}^{0t} = \frac{\sum\limits_{n \in S(t)} p_n^t}{\sum\limits_{n \in S(t)} a_n^0} \left [ \frac{\sum\limits_{n \in S(0)} p_n^0}{\sum\limits_{n \in S(0)} a_0^n} \right ]^{-1}
(\#eq:SPAR)
\end{equation}

Apesar de ser simples, necessitar apenas de dados de preços e avaliações, o que
simplifica a sua computação, os métodos baseados em avaliações tem a desvantagem
de não lidar adequadamente com mudanças de qualidade entre os períodos (reparos 
ou depreciação), além de ser dependente da qualidade das avaliações. 

Uma característica interessante deste tipo de índices é que, quando o cadastro
está atualizado e podem ser utilizados, os dados utilizados para a confecção do
índice representam a totalidade da população e não apenas uma amostra, como de
costume, ou seja, não há erro amostral, apenas o erro devido à avaliação em si.

Uma limitação importante, porém, é que índices elaborados com tais métodos não
podem decompor o valor total da propriedade imobiliária em valor de terra e
valor de estruturas.

## Índices no mundo

O @rppi elencou uma série de índices ao redor do mundo. Nesta subseção, alguns destes índice são descritos.

### Índices globais

#### Global Real House Price Index

O FMI, através do observatório Global Housing Watch...



### Índices em países desenvolvidos

a. Índice de Case-Shiller

@NBERw2506 desenvolveram...

### Índices em países em desenvolvimento

Nos países em desenvolvimento, segundo o o Eurostat [-@rppi, 110], uma proporção
significante dos imóveis advém de construção própria, em terrenos de família, 
muitas vezes incompletas, sendo que a construção de uma casa pode durar anos, as
fontes de financiamento são incertas, não há avaliações disponíveis, o que faz
ser impossível o cálculo dos valores de aquisição do imóvel.

Nestes casos, segundo o o Eurostat [-@rppi, 110], a única opção prática para
estimar o valor dos imóveis é através da equivalência dos valores de aluguéis.

#### Índices na América Latina

##### IPVU (Colômbia)

Desde 2003 [@rppi, 130]

#### Índices no Brasil

##### Índice FipeZap

O índice de maior longevidade que se tem conhecimento no Brasil foi elaborado em
conjunto pela Fundação Instituto de Pesquisas Econômicas (FIPE) e pelo portal de
anúncios de imóveis, o chamado índice FipeZap.

Segundo a @fipezap, a metodologia utilizada para o cálculo do índice é a
estratificação. Para o índice FipeZap, apenas dois critérios de estratificação
foram adotados, no caso dos imóveis residenciais, a saber, o número de
dormitórios e a área de ponderação, definida pelos critérios do IBGE. No caso de
imóveis comerciais, o único critério de estratificação é a localização
[@fipezap, 7].


De acordo com a @fipezap, não foi possível a inclusão da variável idade da
edificação, por esta não ser uma variável obrigatória nos anúncios da plataforma
zap imóveis.


Infelizmente, devido à sua metodologia e composição, o índice FipeZap não se
presta nem a aferir o estoque de riqueza, nem o investimento bruto no mercado
imobiliário, já que a variável idade não foi inserida na estratificação e não é
possível a decomposição do índice na parte estrutural e preço da terra, devido à
própria metodologia.

Outro problema relacionado a este índice é que ele não é composto de transações
de imóveis, porém de anúncios de imóveis, o que além de poder ser problemático é
questionável, devido aos diferentes descontos praticados no mercado em
diferentes períodos e pelos diferentes atores, que neste caso não são
mensuráveis. Segundo o o Eurostat [-@rppi, 126]:

\begin{citacao}
Although not related to the issue of timing, a disadvantage of advertised
prices and mortgage approvals is that not all of the prices included end in
transactions, and in the former case, the price will tend to be higher than the
fnal negotiated transaction price.
\end{citacao}

Outros problemas relacionados ao índice FipeZap, como se basear exclusivamente
em anúncios em websites, também são elencados pelo Eurostat [-@rppi, 104]:

\begin{citacao}
Information collected on a seller’s asking price cannot always be easily
verifed and, as well as depending on a balanced and representative sample,
relies on the honesty and knowledge of those being surveyed and when drawn from
advertisements, the accuracy of the information, especially when it is from a
website [...] It has also been argued that websites will tend to be biased
towards properties that have a competitive asking price to entice potential
sellers. All this is, of course, speculation but it does bring home some of the
potential dificulties associated with these sources.
\end{citacao}

##### Índices IGMI-R e IGMI-C

Trata-se de um novo conjunto de índices construídos pela \gls{ABECIP} em
convênio com o \gls{IBRE}/\gls{FGV}, provavelmente através de um método baseado
em avaliações, "levando em conta os laudos de imóveis financiados pelos bancos".


\begin{citacao}
Nos Estados Unidos, país de grande dimensão territorial e elevada mobilidade
da população, o índice Case-Schiller faz o cálculo através da metodologia das
transações repetidas. Outros países, que têm uma realidade diferente da
americana, buscam alternativas para fazer o cálculo.
\end{citacao}

## Comportamento recente dos índices de preços e relação com variáveis macroeconômicas

No Brasil não existem séries históricas de prazo satisfatórios para uma análise
de longo prazo referente ao preço dos imóveis. No entanto, como explicitado 
teoricamente no capítulo \@ref(historico), e mostrado por @ADAMS2010 numa
série de países, num mundo globalizado, em que há livre fluxo de capitais, a
tendência é que o comportamento dos preços siga uma mesma tendência, portanto a
análise do comportamento dos preços nos países centrais da economia mundial 
tende a representar o que ocorrerá, com maior ou menor *lag*, nos outros países,
influenciados pelas variáveis e decisões ocorridas nestes países.

### Uma análise do HPI de Case e Shiller

A figura \@ref(fig:nhpi) mostra a evolução do *Home Price Index* de Case e
Shiller, desde 1990. 

É possível notar pela análise do índice que os preços dos imóveis que, após o
estouro da bolha do \gls{glo:subprime}, os preços sofrem uma nítida tendência de
alta, desde janeiro de 2012, ultrapassando já, em termos nominais, os níveis de
preços anteriores à crise de 2008.

```{r}
range_nhpi_2006_2012 <- range(window(nhpi, start = 2006 + 6/12, end = 2012 + 0/12))
range_rhpi_2005_2012 <- range(window(rhpi, start = 2005 + 11/12, end = 2012 + 0/12))
range_rhpi_1997_2005 <- range(window(rhpi, start = 1997 + 0/12, end = 2005 + 11/12))
range_rhpi_1989_1997 <- range(window(rhpi, start = 1989 + 7/12, end = 1997 + 0/12))
```

Em julho de 2006 o índice atingiu o valor de `r brf(range_nhpi_2006_2012[2])`
pontos, entrando então em tendência de baixa, até atingir os `r brf(range_nhpi_2006_2012[1])` pontos, em janeiro de 2012, uma queda de `r brf(diff(range_nhpi_2006_2012))` 
pontos, quando se iniciou nova tendência de alta, que perdura até os dias atuais. 
No momento em que se escreve esta dissertação o índice se encontra com `r brf(last(nhpi))` pontos, maior valor da série histórica, uma alta de `r brf(last(nhpi) - range_nhpi_2006_2012[1])`
pontos.

Em termos reais, no entanto, os preços ainda são inferiores ao pico registrado, 
mas há uma nítida tendência de alta, conforme pode ser visto na figura 
\@ref(fig:rhpi).

```{r rhpi, fig.cap="Home Price Index (HPI), de Case e Shiller, em termos reais."}
ggplot(window(rhpi, start = 1990 + 0/12), as.numeric = FALSE) +
  geom_line() +
   labs(
     title = "Índice de Case-Shiller (EUA) HPI Nacional Real", 
     subtitle = "Não ajustado sazonalmente | Frequência: Mensal", 
     caption = "1990-2019",
     x = "Ano", 
     y = "Índice Jan 1890 = 100") +
  ylim(110, 200) +
  stat_peaks(colour = "red", span = 61) +
  stat_peaks(geom = "text", colour = "red", 
             vjust = -0.5, x.label.fmt = "%b/%Y", span = 61) +
  stat_valleys(colour = "blue", span = 61) +
  stat_valleys(geom = "text", colour = "blue", 
             vjust = 1.5, x.label.fmt = "%b/%Y", span = 61) +
  geom_rect(data=recessions.trim, aes(xmin=Peak, xmax=Trough, 
                                    ymin=-Inf, ymax=+Inf),
          inherit.aes=F,
          fill='grey', alpha=0.5)
```
\bcenter
Fonte: O autor, à partir de dados de @QuandlWIKI.
\ecenter

Na atualidade este índice se encontra em `r brf(last(rhpi))` pontos, sendo 
que o maior valor da série histórica se deu em dezembro de 2005, quando atingiu
`r brf(range_rhpi_2005_2012[2])` pontos.

Em janeiro de 1997, o índice estava em `r brf(range_rhpi_1989_1997[1])` pontos.
Desta data em diante, o índice entrou em franca tendência de alta até atingir os
`r brf(range_rhpi_2005_2012[2])` pontos, em dezembro de 2005, auge, em termos
reais, da bolha imobiliária, que no entanto só viria a estourar, nominalmente
falando, em julho de 2006, como se pode ver na figura \@ref(fig:nhpi).

É importante salientar que o fenômeno da alta tão relevante dos preços dos 
imóveis é relativamente recente. O gráfico da figura \@ref(fig:rhpi2) ilustra 
isto.

```{r rhpi2, fig.cap="HPI, em termos reais."}
recessions.trim = subset(recessions.df, Peak >= "1953-01-01" )
ggplot(window(rhpi, start = 1953 + 0/12), as.numeric = FALSE) +
  geom_line() +
   labs(
     title = "Índice de Case-Shiller (EUA) HPI Nacional Real", 
     subtitle = "Não ajustado sazonalmente | Frequência: Mensal", 
     caption = "1953-2019",
     x = "Ano", 
     y = "Índice Jan 1890 = 100") +
  ylim(95, 205) +
  stat_peaks(colour = "red", span = 61) +
  stat_peaks(geom = "text", colour = "red", 
             vjust = -0.5, x.label.fmt = "%m/%Y", span = 61) +
  stat_valleys(colour = "blue", span = 61) +
  stat_valleys(geom = "text", colour = "blue", 
             vjust = 1.5, x.label.fmt = "%m/%Y", span = 61) +
  geom_rect(data=recessions.trim, aes(xmin=Peak, xmax=Trough, 
                                      ymin=-Inf, ymax=+Inf),
            inherit.aes=F,
            fill='grey', alpha=0.5)
```
\bcenter
Fonte: O autor, à partir de dados de @QuandlWIKI.
\ecenter

O valor mínimo da série histórica (não mostrado no gráfico) foi atingido em  
`r month.abb[(time(rhpi)[which.min(rhpi)] %% 1)*12+1]` de `r floor(time(rhpi)[which.min(rhpi)])`, quando o índice atingiu a marca de `r brf(rhpi[which.min(rhpi)])` pontos.

É interessante notar que, em um século, desde 1890, o índice de preços reais de
imóveis atingiu um valor máximo de apenas `r brf(range_rhpi_1989_1997[2])`
pontos, o que ocorreu em agosto de 1989.

Ou seja, em relação ao topo histórico  de um século (agosto de 1989) à partir do
início da coleta do índice (1890), o índice hoje se encontra 
`r brf(last(rhpi) - range_rhpi_1989_1997[2])` pontos percentuais acima daquela 
marca e a apenas `r brf(range_rhpi_1989_1997[2] - last(rhpi))` pontos 
percentuais abaixo de atingir o topo histórico de dezembro de 2005.

Em janeiro de 2012, no fundo do vale da curva do índice real, este atingiu
`r brf(range_rhpi_2005_2012[1])` pontos, apenas 
`r brf(range_rhpi_1989_1997[2] - range_rhpi_2005_2012[1])` pontos abaixo do topo 
histórico de um século à partir de 1890.

### O Global Real House Price Index

O *Global Real House Price Index* do \gls{FMI}, que se constitui de uma média
simples de preços reais de residências em 57 países [@fmitwa], mostra também uma
nítida e forte tendência de alta, como pode ser observado na figura 
\@ref(fig:global-rhpi).


```{r global-rhpi, fig.cap = "HPI real do FMI."}
# library(cowplot)
# theme_set(theme_cowplot(14))
format_quarters <- function(x) {
  format(as.yearqtr(x), format = "%qT%Y")
}
ggplot(global_rhpi, aes(x = dateq, y = equally.weighted)) +
  geom_line() +
   labs(
     title = "Índice Preço de Imóveis residenciais global FMI", 
     subtitle = "Não ajustado sazonalmente | Frequência: trimestral", 
     caption = "2000-2019",
     x = "Ano",
     y = "Índice") +
  stat_peaks(colour = "red", span = 25) +
  stat_peaks(geom = "text", colour = "red",
             vjust = -0.5, x.label.fmt = "%m/%Y", span = 25) +
  stat_valleys(colour = "red", span = 25) +
  stat_valleys(geom = "text", colour = "red",
             vjust = 1.5, x.label.fmt = "%m/%Y", span = 25) +
  scale_y_continuous(expand = c(0,20))+
  scale_x_datetime(expand = expansion(mult = c(0, .05)),
                   date_breaks = "12 months",
                   date_minor_breaks = "3 months",
                   labels = format_quarters) +
  theme(panel.grid.major = element_line(colour="gray", size=0.5),
        panel.grid.minor.x = element_line(colour="gray", size=0.1),
        axis.text.x=element_text(angle=-45, hjust=0.001))
#  stat_smooth()
```

Deve-se reparar que, ao contrário do que aconteceu nos EUA, o pico em termos 
globais só foi alcançado no último trimestre de 2007. Deve ser observado ainda
que a queda, em termos globais, foi muito menos abrupta que a queda ocorrida
nos EUA. O ponto de retomada, no entanto, tem grande coincidência: enquanto nos
EUA a retomada começa à partir de Jan/2012, tanto para o índice nominal quanto
para o índice real, globalmente esta retomada ocorre à partir do final do
primeiro trimestre de 2012. Se levar-se em conta que, diferentemente dos índices
norte-americanos, o índice global é trimestral, pode-se dizer que a retomada
global da alta dos preços dos imóveis é praticamente simultânea.

No entanto, deve-se ter em conta que o preço dos imóveis nos EUA afeta o índice
global.

## Bolhas Especulativas no Mercado Imobiliário

Isto poderia ser indício da formação de nova bolha imobiliária, nos moldes da
que estourou em meados de 2006, com consequências catastróficas para a economia
global?

Bolhas imobiliárias são difíceis de serem identificadas. Bolhas são fenômenos
de curto prazo que representam descolamentos dos preços em relação aos seus
fundamentos. Logo, para se afirmar que existe uma bolha, é necessário mostrar
que inexiste uma correlação entre os fundamentos e os preços dos ativos
imobiliários.

@fmitwa elencam uma série de motivos que podem nos levar a conclusão que desta
vez é diferente, como a falta de sincronicidade em diversos países, o que 
ocorreu durante a bolha dos anos 2000, e a maior vigilância por parte das 
autoridades monetários no que tange às medidas macroprudenciais na prevenção, 
que incluem [@fmiem]:

* Limite a razão empréstimo/valor, o que limita o valor da hipoteca relativa
ao valor da propriedade.
* Limites a razão dívida/renda, que limita o tamanho do pagamento do serviço da 
dívida a um limite fixo da renda do mutuário.
* Requerimentos de capitais setoriais, que forçam os bancos a manter capital 
extra contra empréstimos a setores específicos, como o mercado imobiliário.
* Requerimentos de provisionamento para pagamentos duvidosos.

Porém, além das medidas macroprudenciais citadas, considera-se que existem 
outros fundamentos que indicam a não existência de uma bolha especulativa, mas
que indicam que o preço dos imóveis estão seguindo os fundamentos econômicos.

### Bolhas Especulativas e taxas de juros

Como demonstraram @joebges, um dos grandes dogmas da Economia, de que políticas 
monetarárias frouxas causam bolhas no \gls{MI} não tem fundamentação científica,
tanto teorica, como empiricamente falando. Bolhas especulativas foram 
documentadas tanto em países com política monetária frouxa quanto em países que 
praticavam política monetária apertada. Isto não quer dizer, no entanto, que
as taxas de juros não tenham impacto sobre os preços dos imóveis, como mostram
diversos trabalhos. Para a ocorrência de bolhas especulativas, no entanto, é
necessário que existam outras características presentes: a inelasticidade da 
oferta, como citado no capítulo \@ref(economia), a entrada no mercado de 
grandes especuladores, geralmente fundos de hedge, a desregulamentação 
financeira, com o lançamento de novos produtos financeiros de risco duvidos, 
etc. 

No entanto, é sabido que os bancos centrais praticam (ou deveriam praticar) 
políticas monetárias frouxas visando estimular uma economia em crise, visando
aumentar a liquidez monetária do mercado e com isso, fazer com  que a economia
volte ao seu ritmo de crescimento 'natural'. Ora, ocorre que nestes momentos em
que os bancos centrais estão praticando esta política monetária frouxa, 
usualmente esta política monetária vem acompanhada de uma série de 
desregulamentações financeiras, visando o aumento do volume de crédito, e também
que os grandes investidores, com as baixas taxas de juros, tendem a procurar 
alternativas mais rentáveis de investimento, ao custo do aumento do risco destes
investimentos. A dinâmica que levou a crise imobiliário-financeira nos EUA foi
essa e será melhor detalhada no capítulo \@ref(crise).

Por ora o que interessa é o entendimento das razões da queda das taxas de lucro 
da economia capitalista e porque isto é um fator estrutural, não conjuntural, o
que é o assunto do próximo item.

#### A tendência a queda das taxas de lucro

Como anteriormente mencionado, uma das variáveis macroeconômicas que afetam o
mercado imobiliário são as taxas de juros de longo prazo. Uma diminuição das
taxas de juros de longo prazo tende a reduzir a demanda por títulos públicos de 
longo prazo e a aumentar a demanda por investimentos com base imobiliária. 

Estas taxas de juros de mais longo prazo tem caído no mundo todo, especialmente
nas economias desenvolvidas, como ilustra o gráfico da figura \@ref(fig:yields),
elaboradas a partir de dados obtidos do @fredgs10, @fredgs20, @fredgs30. Esta
 mostra as taxas de juros dos títulos da dívida do tesouro norte-americano,
em periodicidade mensal. A causa da queda destas taxas de juros de mais longo
prazo (assim como as de curto prazo) são atribuídas a diversos fatores, o que
vai muito além do escopo deste trabalho. Uma boa discussão pode ser vista em
@bresser2018, @krugman2020.

```{r}
#ycAll <- Quandl("USTREASURY/YIELD", type = "ts")
```

```{r ratesData}
# gs10 <- fredr(series_id = "GS10", 
#               observation_start = as.Date("1953-04-01"))
# gs20 <- fredr(series_id = "GS20", 
#               observation_start = as.Date("1953-04-01"))
# gs30 <- fredr(series_id = "GS30", 
#               observation_start = as.Date("1953-04-01"))
# df <- left_join(gs10, gs20, by = "date", suffix = c(".GS10", ".GS20"))
# df <- left_join(df, gs30, by = "date")
# df <- df[, c("date", "value.GS10", "value.GS20", "value")]
# colnames(df) <- c("date", "GS10", "GS20", "GS30")
# df <- df %>% gather("bond", "rate", -date)
# saveRDS(df, "data/FRED")
```

```{r recessionsDF4}
recessions.df <- within(recessions.df, {
                          Peak <- as.Date(Peak)
                          Trough <- as.Date(Trough)
                        })
```


```{r yields, fig.cap="Taxas dos \\emph{treasuries bonds} desde janeiro/1990."}
# xyplot.ts(ycAll[, c(9:12)], 
#           superpose=TRUE, 
#           auto.key=list(columns=4), 
#           ylab="Yield (%)")
df <- readRDS("data/FRED")
ggplot(data = df[which(df$date >= as.Date("1990-01-01")), ], 
       aes(x = date, y = rate, color = bond)) +
  geom_line() +
  labs(
    title = "US Treasuries-bonds",
    subtitle = "10, 20 and 30 years",
    caption = "Fonte: Board of Governors of the Federal Reserve System (US)"
  ) +
  xlab("Ano")+
  ylab("Taxa (a.a.)") +
  scale_y_continuous(labels = scales::label_percent(scale = 1,
                                                    decimal.mark = ",")) +
  theme(legend.position = "bottom") +
  geom_rect(data=recessions.df[which(recessions.df$Peak >= as.Date("1990-01-01")), ], 
            aes(xmin=Peak, xmax=Trough, ymin=-Inf, ymax=+Inf),
            inherit.aes=F, fill='grey', alpha=0.5)
```
\bcenter
Fonte: O autor, à partir de dados do \gls{FRED}.
\ecenter

Mesmo uma análise mais ampla (desde 1953) das taxas de juros mostram que o 
período recente é o período de menor taxa de juros em termos históricos, o que 
pode ser visto na figura \@ref(fig:fred).

```{r}
# dgs10 <- fredr(series_id = "DGS10",
#               observation_start = as.Date("1962-01-02"))
# dgs20 <- fredr(series_id = "DGS20",
#               observation_start = as.Date("1962-01-02"))
# dgs30 <- fredr(series_id = "DGS30",
#               observation_start = as.Date("1962-01-02"))
# df <- left_join(dgs10, dgs20, by = "date", suffix = c(".DGS10", ".DGS20"))
# df <- left_join(df, dgs30, by = "date")
# df <- df[, c("date", "value.DGS10", "value.DGS20", "value")]
# colnames(df) <- c("date", "DGS10", "DGS20", "DGS30")
# df <- df %>% gather("bond", "rate", -date)
# saveRDS(df, "data/FRED_daily")
```

```{r yields2, fig.cap="Taxas diárias dos \\emph{treasuries bonds} desde janeiro/1990."}
df_daily <- readRDS("data/FRED_daily")
ggplot(data = df_daily[which(df_daily$date >= as.Date("1990-01-01")), ], 
       aes(x = date, y = rate, color = bond)) +
  geom_line() +
  labs(
    title = "US Treasuries-bonds",
    subtitle = "10, 20 and 30 years",
    caption = "Fonte: Board of Governors of the Federal Reserve System (US)"
  ) +
  xlab("Ano")+
  ylab("Taxa (a.a.)") +
  scale_y_continuous(labels = scales::label_percent(scale = 1,
                                                    decimal.mark = ",")) +
  theme(legend.position = "bottom") +
  geom_rect(data=recessions.df[which(recessions.df$Peak >= as.Date("1990-01-01")), ], 
            aes(xmin=Peak, xmax=Trough, ymin=-Inf, ymax=+Inf),
            inherit.aes=F, fill='grey', alpha=0.5)
```
\bcenter
Fonte: O autor, à partir de dados do \gls{FRED}.
\ecenter

No momento em que se escreve deste trabalho, a taxa de juros dos títulos de mais
longa maturidade, ou seja, de 30 anos, está em `r brf(tail(df_daily, n = 1)$rate)`% a.a. 

Para os títulos com vencimento em 20 anos, a taxa está em `r brf(tail(df_daily[which(df_daily$bond == 'DGS20'), ], n = 1)$rate)`
% a.a. e para os títulos com vencimento em 10 anos está em `r brf(tail(df_daily[which(df_daily$bond == 'DGS10'), ], n = 1)$rate)`% a.a., 
todos muito perto dos seus valores mínimos da série histórica, que foram 
atingidos em `r  df_daily[which.min(df_daily$rate), ]$date`, quando os títulos
com maturidade de 10 anos atingiram impressionantes `r brf(pull(df_daily[which(df_daily$date == as.Date("2020-03-09")), ], rate)[1])`% a.a.

Segundo Krugman [-@krugman2020], no entanto, isto não está a ocorrer apenas nos
EUA, mas em todo o mundo desenvolvido, com maior ou menor gravidade, já há 
alguns anos, e não deve ser interpretado apenas como um efeito de curto prazo
de uma crise com a do Corona vírus, que só fez agravar ainda mais um quadro
que já vem de longo prazo:

\begin{citacao}
What this tells us is that the bond market isn’t just pricing in a global
recession driven by the coronavirus, but that it expects the Fed funds rate to
be near zero a lot of the time looking forward. That is, the market sees a
future of secular stagnation, in which the economy is in a liquidity trap, that
is, a situation in which monetary policy loses most of its traction, much if not
most of the time. We were in a liquidity trap for 8 of the past 12 years; the
market now appears to believe that something like this is the new normal.
\end{citacao}



```{r fred, out.width="\\textwidth", fig.cap="Taxas mensais dos \\emph{treasuries bonds} desde abril/1953."}
ggplot(data = df, aes(x = date, y = rate, color = bond)) +
  geom_line() +
  labs(
    title = "US Treasuries-bonds",
    subtitle = "10, 20 and 30 years",
    caption = "Fonte: Board of Governors of the Federal Reserve System (US)"
  ) +
  xlab("Ano")+
  ylab("Taxa (a.a.)") +
  scale_y_continuous(labels = scales::label_percent(scale = 1,
                                                    decimal.mark = ",")) +
  theme(legend.position = "bottom") +
  geom_rect(data=recessions.df[which(recessions.df$Peak >= as.Date("1953-04-01")), ], 
            aes(xmin=Peak, xmax=Trough, ymin=-Inf, ymax=+Inf),
            inherit.aes=F, fill='grey', alpha=0.5)
```
\bcenter
Fonte: O autor, à partir de dados do \gls{FRED}.
\ecenter

Esta longa e sustentada tendência de queda de longo prazo, com esta persistência
não pode ser atribuída a uma bolha especulativa, *i.e.* um desvio de curto prazo
de uma tendência de longo prazo, mas sim a uma tendência estrutural, sistêmica.

As taxas de juros das hipotecas são influenciadas pelas taxas dos títulos da
dívida pública: os títulos da dívida pública são considerados ativos sem risco,
Por isto os investimentos em títulos públicos possuem as menores taxas do
mercado: o governo, que emite a dívida, também emite a moeda necessária para
pagá-la. Ou seja, não há risco verdadeiro quando um governo emite um título de
dívida, a não ser o risco da própria desvalorização da moeda (inflação). É
natural, portanto, que os investidores exijam, para que invistam em ativos
diferentes dos títulos da dívida pública, um prêmio de risco. Para o mercado
imobiliário, este risco é mínimo, pois o empréstimo se dá com o imóvel em
garantia. É esperado, portanto, que as taxas de juros das hipotecas sejam apenas
um pouco superiores aos títulos da dívida pública.

```{r}
# mortgage30us <- fredr(series_id = "MORTGAGE30US",
#              observation_start = as.Date("1971-04-02"))
# df <- left_join(mortgage30us, dgs30, by = "date",
#                 suffix = c(".MORTGAGE30US", ".DGS30"))
# df <- df[, c("date", "value.MORTGAGE30US", "value.DGS30")]
# colnames(df) <- c("date", "MORTGAGE30US", "DGS30")
# df <- df %>% gather("index", "rate", -date)
# saveRDS(df, "data/FRED_mortgages")
```

```{r mortagages, out.width="\\textwidth", fig.cap = "Juros hipotecários médios (30 anos) e taxas de títulos de maturidade constante de 30 anos."}
df_mortgages <- readRDS("data/FRED_mortgages")
ggplot(data = df_mortgages, aes(x = date, y = rate, color = index)) +
  geom_line() +
  labs(
    title = "30-year fixed rate Mortgage average",
    subtitle = "Compared with 30-year treasury constant maturity rate",
    caption = "Fonte: Board of Governors of the Federal Reserve System (US)"
  ) +
  xlab("Ano")+
  ylab("Taxa (a.a.)") +
  scale_y_continuous(labels = scales::label_percent(scale = 1,
                                                    decimal.mark = ",")) +
  theme(legend.position = "bottom") +
  geom_rect(data=recessions.df[which(recessions.df$Peak >= as.Date("1971-04-02")), ], 
            aes(xmin=Peak, xmax=Trough, ymin=-Inf, ymax=+Inf),
            inherit.aes=F, fill='grey', alpha=0.5)
```


Esta alta queda das taxas de juros dos ativos financeiros de longo prazo é uma
das causadoras da elevação dos preços dos mesmos ativos, assim como a elevação
do preço dos imóveis.

De fato, @goodhart2008 encontraram uma ligação multidirecional entre \gls{MV} 
relacionadas à oferta monetária (base monetária, crédito, entre outras) e o
preço dos imóveis.

A grande diferença então da recente alta dos preços dos imóveis (desde 2012) da
alta anterior (até Dez/2005) é que a alta mais recente é plenamente justificada
pela altíssima liquidez dos mercados. Ou seja, não se pode atribuir a recente
alta dos preços dos imóveis à especulação imobiliária, ou pelo menos não se pode
atribuir a recente alta somente a especulação: há fundamento para a alta, o que
se discute com mais propriedade na seção \@ref(micro).

Em um cenário de longo prazo, a tendência é que a crise de 2008 apenas tenha
acelerado em demasia, momentaneamente, o que já era uma tendência de longo
prazo, portanto estrutural, da economia.